---
title: "Leasing vs. kontant- og lånefinansieret køb — totaløkonomi"
subtitle: "TCO pr. år med alternativomkostning, holdeperiode og ekstra-km"
date: "`r format(Sys.Date(), '%d %B %Y')`"
output:
  html_document:
    theme: flatly
    toc: true
    toc_float: true
---

```{css, echo=FALSE}
.main-container { max-width: 1200px; }
table.compare { display: block; overflow-x: auto; white-space: nowrap;
                border-collapse: collapse; }
table.compare th, table.compare td { padding: 4px 10px; border-bottom: 1px solid #ddd;
                text-align: right; }
table.compare th:first-child, table.compare td:first-child { text-align: left;
                position: sticky; left: 0; background: #fff; font-weight: 600; }
table.compare thead th { border-bottom: 2px solid #999; }
```

```{r setup, include=FALSE}
knitr::opts_chunk$set(
  echo = FALSE, warning = FALSE, message = FALSE,
  fig.align = "center"
)
suppressWarnings(Sys.setlocale("LC_CTYPE", "en_US.UTF-8"))
suppressPackageStartupMessages(library(kableExtra))

INPUT <- "leasing_vs_kontant_input.csv"
FUELGROUP <- "el"

## ===== KONTROLPANEL: alle antagelser ét sted ==============================
KM_AAR <- 20000 # årlig kørsel (km)
EL_KR_KWH <- 2.75 # elpris (kr/kWh)
INFLATION <- 0.02 # årlig inflation (generel prisstigning)
LEASE_PERIODE_MDR <- 48 # længde pr. leasingkontrakt (mdr)
LEASE_CYCLES <- 2 # på hinanden følgende leasingaftaler (basis-scenarie)
H <- LEASE_PERIODE_MDR * LEASE_CYCLES / 12 # basis-ejerperiode (år) = 8

# Alternativafkast (opportunity cost) — EFTER skat
RENTE_RISIKOFRI <- 0.025 # risikofri rente, nominel før skat
AFKAST_RISIKO <- 0.070 # forventet risikobehæftet afkast, nominel før skat
SKAT_RENTE <- 0.37 # kapitalindkomstskat på renteafkast
SKAT_AKTIE <- 0.27 # aktieindkomstskat (under progressionsgrænsen)
k_rf <- RENTE_RISIKOFRI * (1 - SKAT_RENTE) # ~1,6 %
k_risk <- AFKAST_RISIKO * (1 - SKAT_AKTIE) # ~5,1 %

# Lånefinansieret køb (globale vilkår; kontantkøb = 0 % lån)
LAAN_RENTE <- 0.055 # billån, nominel rente/år
LAAN_UDB_PCT <- 0.20 # udbetaling som andel af kontantpris
LAAN_LOBETID <- 7 # løbetid (år)
LAAN_RENTEFRADRAG <- 0.33 # skatteværdi af rentefradrag

# Reparationer efter garantiudløb (rammer kun eje; leasing er altid ny/under garanti)
# Kalibreret til elbil: lav rutineservice, men risikopræmie for dyre HV-/elektronik-
# reparationer efter garanti (FDM: ~10k/år for ældre bil; elbil 20-40 % billigere service)
REPAIR_POSTGAR <- 4000 # ekstra reparation/år, 1. år uden for garanti
REPAIR_VAEKST <- 0.13 # årlig stigning i post-garanti reparationer

# Værditabskurve: stejlt første år (registreringsafgift/moms/nybilspræmie fordamper),
# derefter brugtmarkedets rate. Forhandler/leasingselskab køber under listepris.
MED_AFSKRIVNING <- TRUE # medregn værditab? FALSE = fuld restværdi (nedre grænse for eje)
DEP_AAR1 <- 0.20 # samlet værditab 1. år (kilder: 15-25 %)
FORHANDLER_RABAT <- 0.15 # leasingselskabets indkøbspris under kontantpris (flåderabat)
## ==========================================================================

# Farver pr. finansieringsform (bruges i alle plots).
COL <- c(kontant = "steelblue", laan = "seagreen", leasing = "darkorange")

# Dansk talformat (tusind ".", decimal ","); heltal uden decimaler; NA -> tankestreg.
fmt <- function(x) {
  vapply(x, function(v) {
    if (is.na(v)) {
      return("&mdash;")
    }
    if (v == round(v)) {
      formatC(v, format = "d", big.mark = ".")
    } else {
      formatC(v, format = "f", digits = 1, big.mark = ".", decimal.mark = ",")
    }
  }, character(1))
}
# Formatér en procentsats med ét decimal og dansk komma; NA -> tankestreg.
pct <- function(x) {
  ifelse(is.na(x), "&mdash;",
    paste0(sub("\\.", ",", sprintf("%.1f", x)), " %")
  )
}
# Render en data.frame som en vandret-scrollbar HTML-tabel (CSS-klasse "compare").
scroll_table <- function(df) {
  knitr::kable(df,
    format = "html", row.names = FALSE,
    table.attr = 'class="compare"', escape = FALSE
  )
}
```

```{r load}
# ---- Indlæs bildata ------------------------------------------------------
# Hver række i CSV'en er en parameter (fx "Kontantpris"); hver kolonne er en bil.
bil_data <- read.csv(
  INPUT,
  stringsAsFactors = FALSE, fileEncoding = "UTF-8", check.names = FALSE
)
meta_kolonner <- c("parameter", "kategori", "retning", "enhed")
biler <- setdiff(names(bil_data), meta_kolonner) # bilernes kolonnenavne

# Hent én parameter-række som navngiven vektor (én værdi pr. bil).
laes_tal <- function(parameter) {
  celler <- unlist(bil_data[bil_data$parameter == parameter, biler])
  setNames(suppressWarnings(as.numeric(celler)), biler)
}
laes_tekst <- function(parameter) {
  celler <- unlist(bil_data[bil_data$parameter == parameter, biler])
  setNames(as.character(celler), biler)
}

# ---- Grunddata pr. bil (navnene matcher CSV-parametrene) -----------------
kontantpris <- laes_tal("Kontantpris")
batteri_kwh <- laes_tal("Batteri_kWh")
raekkevidde <- laes_tal("Raekkevidde")
maerke <- laes_tekst("Maerke")

# Leasingkontraktens vilkår pr. bil
leasing_maaned <- laes_tal("Leasing_maaned") # månedlig ydelse
leasing_foerstegangsydelse <- laes_tal("Leasing_foerstegangsydelse")
leasing_periode_mdr <- laes_tal("Leasing_periode_mdr") # kontraktlængde
leasing_inkl_km <- laes_tal("Leasing_inkl_km_aar") # inkluderede km/år
leasing_ekstra_km <- laes_tal("Leasing_ekstra_km") # kr pr. overkørt km
leasing_oprettelse <- laes_tal("Leasing_oprettelse")
leasing_aflevering <- laes_tal("Leasing_aflevering") # gebyr ved kontraktslut
leasing_inkl_service <- laes_tal("Leasing_inkl_service") # 1 = inkl., 0 = ej
leasing_inkl_ejerafgift <- laes_tal("Leasing_inkl_ejerafgift")
leasing_inkl_forsikring <- laes_tal("Leasing_inkl_forsikring")

# Årlige driftsomkostninger pr. bil
ejerafgift <- laes_tal("Ejerafgift_aar")
forsikring <- laes_tal("Forsikring_aar")
service_lille <- laes_tal("Service_lille") # pris, lille eftersyn
service_stor <- laes_tal("Service_stor") # pris, stort eftersyn
service_interval_km <- laes_tal("Service_interval_km") # km mellem eftersyn
service_transport <- laes_tal("Service_transport") # ekstra transport pr. besøg
service_kilde <- laes_tekst("Service_kilde") # "sourced" eller "skøn"
daek <- laes_tal("Daek_aar")
garanti_aar <- laes_tal("Garanti_aar") # års fabriksgaranti

# Energiforbrug (Wh/km) afledt af batteri/rækkevidde -> årlig elomkostning.
forbrug_wh_km <- batteri_kwh * 1000 / raekkevidde
energiomkostning <- function(km_pr_aar = KM_AAR) {
  km_pr_aar * forbrug_wh_km / 1000 * EL_KR_KWH
}

# ---- Afskrivningsrate pr. bil --------------------------------------------
# Mærke- og el-specifik årlig værditabsrate fra den empiriske brugtbilsmodel.
afskrivning_tabel <- read.csv(
  "depreciation_by_fueltype.csv",
  stringsAsFactors = FALSE, fileEncoding = "UTF-8"
)
afskrivning_tabel <- afskrivning_tabel[afskrivning_tabel$grp == FUELGROUP, ]

# Gruppens prior: præcisionsvægtet middelhældning og spredningen MELLEM mærker
# (begge på log-skala). Et mærke helt uden el-data har posterior = prior, altså
# netop gruppemidlen — det er den principielle værdi, ikke et frit skøn.
afskr_mu <- afskrivning_tabel$mu_grp[1]
afskr_tau <- afskrivning_tabel$tau_grp[1]
GRUPPEMIDDEL <- 1 - exp(afskr_mu) # gruppens afskrivning som årlig rate

# Hældning og dens posterior-usikkerhed pr. bil; NA (intet el-data) → gruppens prior.
raekke_i_tabel <- match(maerke, afskrivning_tabel$brand)
afskrivning_b <- setNames(afskrivning_tabel$b_shrunk[raekke_i_tabel], biler)
afskrivning_sd <- setNames(afskrivning_tabel$sd_shrunk[raekke_i_tabel], biler)
afskrivning_b[is.na(afskrivning_b)] <- afskr_mu
afskrivning_sd[is.na(afskrivning_sd)] <- afskr_tau

# Valgfri manuel override pr. bil (tom celle = brug estimatet ovenfor).
afskrivning_manuel <- laes_tal("Afskrivning_manuel") / 100
har_manuel <- !is.na(afskrivning_manuel)
afskrivning_b[har_manuel] <- log(1 - afskrivning_manuel[har_manuel])

afskrivning <- 1 - exp(afskrivning_b) # den rate modellen regner med
# 95 %-interval, transformeret fra log-skalaen (monotont aftagende i b).
afskrivning_lo <- 1 - exp(afskrivning_b + 1.96 * afskrivning_sd)
afskrivning_hi <- 1 - exp(afskrivning_b - 1.96 * afskrivning_sd)
```

```{r engine}
## ===== Pengestrømsmotor ===================================================
# Modellen bygger en årlig pengestrøm for hver finansieringsform, diskonterer den
# til nutidsværdi og omregner til en ækvivalent årlig omkostning (TCO pr. år).
#
# Konvention: positive beløb er omkostninger (udbetalinger); restværdien ved salg
# er en negativ omkostning. I strøm-vektoren er element 1 = i dag (tidspunkt 0) og
# element (aar + 1) = slutningen af år `aar`.
#
# Funktionerne tager én bil ad gangen (`bil` = bilens kolonnenavn) og valgfrit en
# holdeperiode og årlig kørsel, så vi kan lave følsomhedsanalyser (sweeps).

# Bilens værdi (kr) efter et antal år: stejlt fald 1. år (DEP_AAR1 — registrerings-
# afgift, moms og nybilspræmie fordamper), derefter brugtmarkedets årlige rate.
# Håndterer kontinuert `aar` (til break-even) og en valgfri afskrivningsrate.
bilvaerdi <- function(bil, aar, afskrivningsrate = afskrivning[bil]) {
  # afskrivning slået fra → bilen beholder fuld værdi (restværdi = kontantpris)
  if (!MED_AFSKRIVNING) {
    return(rep(unname(kontantpris[bil]), length(aar)))
  }
  foersteaars_fald <- max(DEP_AAR1, afskrivningsrate)
  ifelse(
    aar <= 1,
    kontantpris[bil] * (1 - foersteaars_fald)^aar,
    kontantpris[bil] * (1 - foersteaars_fald) * (1 - afskrivningsrate)^(aar - 1)
  )
}

# PLANLAGT service er KM-drevet, ikke tidsdrevet: der er eftersyn hver
# `service_interval_km`, og de veksler mellem et lille og et stort — så den
# forventede pris pr. besøg er middelværdien af de to (plus evt. transport til
# værkstedet). Kører man dobbelt så langt, kommer man til service dobbelt så tit.
serviceomkostning <- function(bil, km_pr_aar) {
  besoeg_pr_aar <- km_pr_aar / service_interval_km[bil]
  pris_pr_besoeg <- (service_lille[bil] + service_stor[bil]) / 2 +
    service_transport[bil]
  besoeg_pr_aar * pris_pr_besoeg
}

# Årligt vedligehold (kr) = planlagt service (km-drevet, ovenfor) plus UPLANLAGTE
# reparationer, der først rammer efter fabriksgarantien og vokser med alderen.
# Opdelingen er bevidst: service er en kendt, prissat ydelse; reparationer er den
# usikre restpost (se følsomhedsafsnittet).
vedligehold <- function(bil, aar, km_pr_aar) {
  reparation <- if (aar > garanti_aar[bil]) {
    aar_efter_garanti <- aar - garanti_aar[bil] - 1
    REPAIR_POSTGAR * (1 + REPAIR_VAEKST)^aar_efter_garanti
  } else {
    0
  }
  serviceomkostning(bil, km_pr_aar) + reparation
}

# Samlet årlig driftsomkostning for en ejer i DAGENS priser (fælles for kontant- og
# lånekøb). Inflationen lægges på i pengestrøms-funktionerne, ikke her.
aarlig_drift <- function(bil, aar, km_pr_aar) {
  ejerafgift[bil] + forsikring[bil] + daek[bil] +
    energiomkostning(km_pr_aar)[bil] + vedligehold(bil, aar, km_pr_aar)
}

# KONTANTKØB: hele prisen betales i dag, drift løber årligt, og restværdien modtages
# ved salg efter `holdeperiode` år.
pengestroem_kontant <- function(bil,
                                afskrivningsrate = afskrivning[bil],
                                holdeperiode = H,
                                km_pr_aar = KM_AAR) {
  stroem <- numeric(holdeperiode + 1)
  stroem[1] <- kontantpris[bil] # køb i dag
  for (aar in 1:holdeperiode) {
    # driftsomkostninger inflateres til årets nominelle niveau
    stroem[aar + 1] <- stroem[aar + 1] +
      aarlig_drift(bil, aar, km_pr_aar) * (1 + INFLATION)^(aar - 1)
  }
  # restværdien modtages (negativ omkostning) ved salg
  stroem[holdeperiode + 1] <- stroem[holdeperiode + 1] -
    bilvaerdi(bil, holdeperiode, afskrivningsrate)
  stroem
}

# LÅNEFINANSIERET KØB: udbetaling i dag, resten som annuitetslån (med rentefradrag),
# drift årligt, restværdi ved salg. Restgæld ud over holdeperioden indfries ved salg.
pengestroem_laan <- function(bil,
                             afskrivningsrate = afskrivning[bil],
                             holdeperiode = H,
                             km_pr_aar = KM_AAR) {
  udbetaling <- kontantpris[bil] * LAAN_UDB_PCT
  laanebeloeb <- kontantpris[bil] - udbetaling
  aarlig_ydelse <- if (LAAN_RENTE < 1e-9) {
    laanebeloeb / LAAN_LOBETID
  } else {
    laanebeloeb * LAAN_RENTE / (1 - (1 + LAAN_RENTE)^(-LAAN_LOBETID))
  }

  stroem <- numeric(holdeperiode + 1)
  stroem[1] <- udbetaling
  restgaeld <- laanebeloeb
  for (aar in 1:holdeperiode) {
    if (aar <= LAAN_LOBETID && restgaeld > 1e-6) {
      rente_i_aar <- restgaeld * LAAN_RENTE
      afdrag_i_aar <- min(aarlig_ydelse - rente_i_aar, restgaeld)
      # rentefradraget reducerer den effektive renteudgift
      stroem[aar + 1] <- stroem[aar + 1] +
        rente_i_aar + afdrag_i_aar - rente_i_aar * LAAN_RENTEFRADRAG
      restgaeld <- restgaeld - afdrag_i_aar
    }
    # låneydelsen er fast nominel (inflation eroderer dens realværdi); drift inflateres
    stroem[aar + 1] <- stroem[aar + 1] +
      aarlig_drift(bil, aar, km_pr_aar) * (1 + INFLATION)^(aar - 1)
  }
  if (restgaeld > 1e-6) { # indfri evt. restgæld ved salg
    stroem[holdeperiode + 1] <- stroem[holdeperiode + 1] + restgaeld
  }
  stroem[holdeperiode + 1] <- stroem[holdeperiode + 1] -
    bilvaerdi(bil, holdeperiode, afskrivningsrate)
  stroem
}

# Årlig drift som LEASINGTAGEREN selv betaler — dvs. kun det, kontrakten IKKE
# inkluderer (energi og dæk altid; ejerafgift/forsikring/service afhænger af
# kontrakten), plus evt. overkørte km.
aarlig_drift_leasing <- function(bil, aar, km_pr_aar) {
  overkoerte_km <- max(0, km_pr_aar - leasing_inkl_km[bil]) * leasing_ekstra_km[bil]
  ejerafgift_del <- if (leasing_inkl_ejerafgift[bil] == 0) ejerafgift[bil] else 0
  forsikring_del <- if (leasing_inkl_forsikring[bil] == 0) forsikring[bil] else 0
  service_del <- if (leasing_inkl_service[bil] == 0) {
    serviceomkostning(bil, km_pr_aar)
  } else {
    0
  }
  energiomkostning(km_pr_aar)[bil] + overkoerte_km + daek[bil] +
    ejerafgift_del + forsikring_del + service_del
}

# Nutidsværdi (NPV): diskontér en pengestrøm til i dag med en årlig rente.
nutidsvaerdi <- function(stroem, rente) {
  aar <- 0:(length(stroem) - 1)
  sum(stroem / (1 + rente)^aar)
}

# Ækvivalent årlig omkostning (EAC): omregn en nutidsværdi til et lige stort årligt
# beløb over `antal_aar` (annuitetsformlen) — gør forskellige tidshorisonter
# sammenlignelige pr. år.
annuiser <- function(nutidsvaerdi, rente, antal_aar) {
  if (abs(rente) < 1e-9) {
    nutidsvaerdi / antal_aar
  } else {
    nutidsvaerdi * rente / (1 - (1 + rente)^(-antal_aar))
  }
}

# LEASING-pengestrøm over holdeperioden. Betalinger inden for én kontrakt er faste
# nominelt; hver NY kontrakt (gen-leasing) prissættes til det inflaterede niveau. Hver
# cyklus er en ny bil (service-alderen nulstilles). Holdeperioden rundes op til hele
# kontrakter — man kan ikke lease en halv kontrakt.
pengestroem_leasing <- function(bil, holdeperiode = H, km_pr_aar = KM_AAR) {
  cyklus_aar <- unname(leasing_periode_mdr[bil] / 12)
  antal_cykler <- ceiling(holdeperiode / cyklus_aar)
  aar_i_alt <- antal_cykler * cyklus_aar
  stroem <- numeric(aar_i_alt + 1)
  for (cyklus in seq_len(antal_cykler) - 1) { # cyklus = 0, 1, 2, ...
    start <- cyklus * cyklus_aar
    prisniveau <- (1 + INFLATION)^start # nyt kontraktprisniveau
    stroem[start + 1] <- stroem[start + 1] +
      (leasing_foerstegangsydelse[bil] + leasing_oprettelse[bil]) * prisniveau
    for (aar in seq_len(cyklus_aar)) {
      stroem[start + aar + 1] <- stroem[start + aar + 1] +
        12 * leasing_maaned[bil] * prisniveau
    }
    stroem[start + cyklus_aar + 1] <- stroem[start + cyklus_aar + 1] +
      leasing_aflevering[bil] * prisniveau
  }
  # leasingtagerens egen drift hvert år (inflateret som ejerens driftsomkostninger)
  for (aar in seq_len(aar_i_alt)) {
    stroem[aar + 1] <- stroem[aar + 1] +
      aarlig_drift_leasing(bil, aar, km_pr_aar) * (1 + INFLATION)^(aar - 1)
  }
  stroem
}

# TCO pr. år (den centrale beslutningsvariabel) for hver finansieringsform:
# nutidsværdien af pengestrømmen omregnet til en ækvivalent årlig omkostning.
tco_kontant <- function(bil,
                        rente,
                        afskrivningsrate = afskrivning[bil],
                        holdeperiode = H,
                        km_pr_aar = KM_AAR) {
  stroem <- pengestroem_kontant(bil, afskrivningsrate, holdeperiode, km_pr_aar)
  annuiser(nutidsvaerdi(stroem, rente), rente, holdeperiode)
}
tco_laan <- function(bil,
                     rente,
                     afskrivningsrate = afskrivning[bil],
                     holdeperiode = H,
                     km_pr_aar = KM_AAR) {
  stroem <- pengestroem_laan(bil, afskrivningsrate, holdeperiode, km_pr_aar)
  annuiser(nutidsvaerdi(stroem, rente), rente, holdeperiode)
}
# TCO/år for leasing: nutidsværdi af leasing-pengestrømmen over holdeperioden (rundet
# op til hele kontrakter), annuiseret. Stiger svagt med holdeperioden pga. inflation.
tco_leasing <- function(bil, rente, holdeperiode = H, km_pr_aar = KM_AAR) {
  cyklus_aar <- unname(leasing_periode_mdr[bil] / 12)
  aar_i_alt <- ceiling(holdeperiode / cyklus_aar) * cyklus_aar
  stroem <- pengestroem_leasing(bil, holdeperiode, km_pr_aar)
  annuiser(nutidsvaerdi(stroem, rente), rente, aar_i_alt)
}

# Direkte leasingomkostning i ét bestemt år (nominelt, kun kontraktbetalinger — ikke
# den drift, man betaler uanset ejerform). Førstegangsydelse ved hver cyklusstart,
# afleveringsgebyr ved hver cyklusslut.
leasing_direkte_aar <- function(bil, aar) {
  cyklus_aar <- leasing_periode_mdr[bil] / 12
  overkoerte_km <- max(0, KM_AAR - leasing_inkl_km[bil]) * leasing_ekstra_km[bil]
  beloeb <- 12 * leasing_maaned[bil] + overkoerte_km
  if ((aar - 1) %% cyklus_aar == 0) {
    beloeb <- beloeb + leasing_foerstegangsydelse[bil] + leasing_oprettelse[bil]
  }
  if (aar %% cyklus_aar == 0) beloeb <- beloeb + leasing_aflevering[bil]
  beloeb
}
# Kumuleret direkte leasingbetaling over en holdeperiode.
leasing_direkte_kumuleret <- function(bil, holdeperiode) {
  aarlige <- vapply(
    1:holdeperiode, function(aar) leasing_direkte_aar(bil, aar), numeric(1)
  )
  sum(aarlige)
}

## ===== Basis-scenarier (holdeperiode H = 8 år) ============================
# To rentescenarier (efter skat): risikofri og risikobehæftet alternativafkast.
scenarier <- c(risikofri = k_rf, risiko = k_risk)

# For hvert scenarie: TCO/år for hver bil og hver finansieringsform.
resultat <- lapply(scenarier, function(rente) {
  list(
    rente = rente,
    kontant = sapply(biler, tco_kontant, rente = rente),
    laan = sapply(biler, tco_laan, rente = rente),
    leasing = sapply(biler, tco_leasing, rente = rente)
  )
})

# Break-even-afkast: den alternativrente hvor leasing = kontant pr. år. Over dette
# afkast er leasing billigst. Findes numerisk som roden i differensen.
breakeven_afkast <- sapply(biler, function(bil) {
  differens <- function(rente) {
    tco_leasing(bil, rente) - tco_kontant(bil, rente)
  }
  tryCatch(uniroot(differens, c(-0.02, 0.60))$root, error = function(e) NA_real_)
})

# Restværdi og samlet værditab over basis-holdeperioden.
restvaerdi <- sapply(biler, function(bil) bilvaerdi(bil, H))
vaerditab <- kontantpris - restvaerdi

# Konstant årlig direkte leasingomkostning (steady-state) og leasingfaktoren
# (= direkte leasing pr. år ÷ kontantpris).
leasing_direkte_aarlig <- sapply(biler, function(bil) {
  cyklus_aar <- leasing_periode_mdr[bil] / 12
  overkoerte_km <- max(0, KM_AAR - leasing_inkl_km[bil]) * leasing_ekstra_km[bil]
  total <- leasing_foerstegangsydelse[bil] + leasing_oprettelse[bil] +
    leasing_aflevering[bil] +
    12 * leasing_maaned[bil] * cyklus_aar +
    overkoerte_km * cyklus_aar
  unname(total / cyklus_aar)
})
leasingfaktor <- leasing_direkte_aarlig / kontantpris

# Break-even for VÆRDITAB (en anden linse end TCO): året hvor kumuleret leasing-
# betaling overstiger ejerens akkumulerede værditab.
breakeven_vaerditab <- sapply(biler, function(bil) {
  differens <- function(aar) {
    (kontantpris[bil] - bilvaerdi(bil, aar)) - leasing_direkte_aarlig[bil] * aar
  }
  tryCatch(uniroot(differens, c(0.2, 40))$root, error = function(e) NA_real_)
})
```

## Idéen

Vi sammenligner tre måder at få en fabriksny elbil på, målt som **totale
ejeromkostninger pr. år (TCO)**:

* **Kontantkøb** — hele prisen betales nu; du bærer værditabet, men får restværdien.
* **Lånefinansieret køb** — `r pct(LAAN_UDB_PCT*100)` udbetaling, resten lånt
  (`r pct(LAAN_RENTE*100)` rente, `r LAAN_LOBETID` år, rentefradrag
  `r pct(LAAN_RENTEFRADRAG*100)`). Du binder mindre kapital, men betaler rente.
* **Privatleasing** — kontraktfast pris, ingen restværdirisiko, men du ejer intet.

Det centrale er **alternativomkostningen**: kapital bundet i bilen kunne have været
investeret. Vi diskonterer derfor alle betalinger med renten `k` (som *er*
alternativomkostningen) og omregner til en **ækvivalent årlig omkostning (EAC)**. To
scenarier, efter skat: **risikofri `r pct(k_rf*100)`** og **risikobehæftet
`r pct(k_risk*100)`**.

Alle beløb er **nominelle** med `r pct(INFLATION*100)` inflation. Vi diskonterer med det
nominelle *afkast* (`k`), ikke med inflationen — det svarer matematisk til en
realrente-beregning (se metoden nederst). De reale renter — for risikofri **negativ** —
står i antagelserne.

## Antagelser og parametre

```{r assumptions, results='asis'}
# Antagelsestabel: parameter + værdi (formateret til visning).
antagelser <- data.frame(
  Parameter = c(
    "Ejerperiode (eje) / leasing", "Årlig kørsel", "Elpris",
    "Inflation (real afkast e. skat)",
    "Risikofri rente (før → efter skat)", "Risikobehæftet afkast (før → efter skat)",
    "Billån (udbetaling / rente / løbetid)", "Rentefradrag (skatteværdi)",
    "Reparation efter garanti (start / vækst)",
    "Service (interval / pris pr. besøg)",
    "Værditab 1. år (klip) / brugtmarked",
    "Leasingselskabets indkøbsrabat",
    "Afskrivning (til/fra)", "Restværdi (leasing)"
  ),
  Antagelse = c(
    sprintf(
      "eje %g år; leasing annuiseret pr. kontrakt (%s mdr)", H,
      paste(sort(unique(leasing_periode_mdr), decreasing = TRUE), collapse = "/")
    ),
    sprintf("%s km", fmt(KM_AAR)),
    sprintf("%s kr/kWh", sub("\\.", ",", as.character(EL_KR_KWH))),
    sprintf(
      "%s (real: risikofri %s, risiko %s)", pct(INFLATION * 100),
      pct(((1 + k_rf) / (1 + INFLATION) - 1) * 100),
      pct(((1 + k_risk) / (1 + INFLATION) - 1) * 100)
    ),
    sprintf("%s → %s", pct(RENTE_RISIKOFRI * 100), pct(k_rf * 100)),
    sprintf("%s → %s", pct(AFKAST_RISIKO * 100), pct(k_risk * 100)),
    sprintf("%s / %s / %g år", pct(LAAN_UDB_PCT * 100), pct(LAAN_RENTE * 100), LAAN_LOBETID),
    pct(LAAN_RENTEFRADRAG * 100),
    sprintf(
      "%s kr/år / %s (garanti: %s)", fmt(REPAIR_POSTGAR), pct(REPAIR_VAEKST * 100),
      paste(sprintf("%s %g år", gsub("_", " ", biler), garanti_aar), collapse = ", ")
    ),
    sprintf(
      "hver %s–%s km; %s–%s kr/besøg (Toyota og Subaru sourcede, resten skøn)",
      fmt(min(service_interval_km)), fmt(max(service_interval_km)),
      fmt(round(min((service_lille + service_stor) / 2 + service_transport))),
      fmt(round(max((service_lille + service_stor) / 2 + service_transport)))
    ),
    sprintf("%s (1. år) → derefter brugtmarkedets rate", pct(DEP_AAR1 * 100)),
    sprintf("%s under kontantpris", pct(FORHANDLER_RABAT * 100)),
    if (MED_AFSKRIVNING) {
      "<b>Til</b> — mærke-/el-specifik; manuel hvor data mangler (Subaru est. 14 %)"
    } else {
      "<b>Fra</b> — restværdi = fuld kontantpris (nedre grænse for eje)"
    },
    "leasingselskabets risiko — påvirker ikke leasingprisen"
  ),
  check.names = FALSE
)
scroll_table(antagelser)
```

Rå input-parametre pr. bil (rediger i `r INPUT`):

```{r inputtable, results='asis'}
# Rå input pr. bil: formatér hver celle (tal på dansk, fri tekst som-is, tomt -> streg).
visning <- data.frame(
  Parameter = bil_data$parameter, Enhed = bil_data$enhed,
  check.names = FALSE, stringsAsFactors = FALSE
)
formater_celle <- function(streng) {
  if (is.na(streng) || streng == "NA" || streng == "") {
    return("&mdash;")
  }
  tal <- suppressWarnings(as.numeric(streng))
  if (is.na(tal)) {
    return(streng) # fri tekst (fx "ubegrænset")
  }
  fmt(tal)
}
for (bil in biler) {
  visning[[bil]] <- vapply(as.character(bil_data[[bil]]), formater_celle, character(1))
}
visning$Kategori <- bil_data$kategori
scroll_table(visning)
```

## Resultat: TCO pr. år

`r pct(LAAN_UDB_PCT*100)`-lånet ligger mellem kontant og leasing på bunden kapital.
**Leasingfaktor** = årlig direkte leasingomkostning ÷ kontantpris. **Forskel** er
positiv, når en løsning er dyrere end kontantkøb. **Break-even** er det
alternativafkast, hvor leasing = kontant.

`r if (MED_AFSKRIVNING) "*(Afskrivning er slået til — kan slås fra i kontrolpanelet med MED_AFSKRIVNING <- FALSE.)*" else "**⚠️ Afskrivning er slået FRA:** restværdi = fuld kontantpris, så alle eje-tal (kontant/lån) er en *nedre grænse* — den reelle omkostning er højere, jo mere bilen falder i værdi. Leasing er upåvirket."`

```{r resulttable, results='asis'}
# Byg resultattabellen række for række. Hver "række" er en data.frame med bilerne
# som kolonner; sektionsoverskrifter markeres via attributten "er_sektion".
lav_raekke <- function(label, vaerdier, er_sektion = FALSE) {
  raekke <- data.frame(
    Parameter = label, check.names = FALSE, stringsAsFactors = FALSE
  )
  for (bil in biler) raekke[[bil]] <- if (er_sektion) "" else vaerdier[[bil]]
  attr(raekke, "er_sektion") <- er_sektion
  raekke
}
sektionsraekke <- function(label) lav_raekke(label, NULL, er_sektion = TRUE)

# De fem TCO-rækker for ét rentescenarie.
scenarie_blok <- function(scenarie_res) {
  list(
    lav_raekke("TCO/år, kontant (kr)", fmt(round(scenarie_res$kontant))),
    lav_raekke("TCO/år, lånekøb (kr)", fmt(round(scenarie_res$laan))),
    lav_raekke("TCO/år, leasing (kr)", fmt(round(scenarie_res$leasing))),
    lav_raekke(
      "Forskel/år (leasing − kontant)",
      fmt(round(scenarie_res$leasing - scenarie_res$kontant))
    ),
    lav_raekke(
      "Forskel/år (lån − kontant)",
      fmt(round(scenarie_res$laan - scenarie_res$kontant))
    )
  )
}

raekker <- c(
  list(
    lav_raekke("Kontantpris (kr)", fmt(kontantpris)),
    lav_raekke("Afskrivning (%/år, empirisk)", pct(afskrivning * 100)),
    lav_raekke("— 95 %-interval", setNames(
      sprintf("%s–%s", pct(afskrivning_lo * 100), pct(afskrivning_hi * 100)), biler
    )),
    lav_raekke(sprintf("Restværdi efter %g år (kr)", H), fmt(round(restvaerdi))),
    lav_raekke("Værditab i alt (kr)", fmt(round(vaerditab))),
    lav_raekke("Leasingfaktor (direkte/år ÷ pris)", pct(leasingfaktor * 100)),
    sektionsraekke(sprintf("Scenarie 1 — risikofri %s efter skat", pct(k_rf * 100)))
  ),
  scenarie_blok(resultat$risikofri),
  list(sektionsraekke(
    sprintf("Scenarie 2 — risikobehæftet %s efter skat", pct(k_risk * 100))
  )),
  scenarie_blok(resultat$risiko),
  list(
    sektionsraekke("Beslutningsmål"),
    lav_raekke("Break-even afkast (leasing = kontant)", pct(breakeven_afkast * 100))
  )
)

tabel <- do.call(rbind, raekker)
er_sektion_vec <- vapply(
  raekker, function(blok) isTRUE(attr(blok, "er_sektion")), logical(1)
)
tabel_html <- knitr::kable(tabel,
  format = "html", row.names = FALSE,
  table.attr = 'class="compare"', escape = FALSE
)
# Gør sektionsoverskrifterne grå.
kableExtra::row_spec(
  tabel_html, which(er_sektion_vec),
  extra_css = "background:#f3f5f7;font-weight:600;"
)
```

## Værditab er den store ubekendt

Kun ejeren (kontant/lån) bærer værditabet; leasingprisen er kontraktfast. Afskrivning
løber ud ad x-aksen, TCO/år op ad y-aksen. Blåt bånd = kontant, orange = leasing;
båndbredden spænder fra risikofri til risikobehæftet rente. Lodret streg = bilens
empiriske afskrivning. Hvor båndene krydser, vender regnestykket.

```{r plot_vaerditab, fig.width=16, fig.height=4.6}
# For hver bil: TCO/år som funktion af afskrivningen. Kontant = et bånd mellem de to
# rentescenarier (afhænger af restværdien); leasing = et fladt bånd (kontraktfast).
# Dette plot handler netop om afskrivning → tving den til (uanset on/off-switchen).
gemt_afskrivning <- MED_AFSKRIVNING
MED_AFSKRIVNING <- TRUE
afskrivning_sekvens <- seq(0.05, 0.22, length.out = 60)
gamle_par <- par(mfrow = c(1, length(biler)), mar = c(4.2, 4.6, 3, 1))
for (bil in biler) {
  kontant_lav <- sapply(afskrivning_sekvens, function(sats) {
    tco_kontant(bil, k_rf, sats)
  }) / 1000
  kontant_hoej <- sapply(afskrivning_sekvens, function(sats) {
    tco_kontant(bil, k_risk, sats)
  }) / 1000
  leasing_baand <- sort(c(tco_leasing(bil, k_rf), tco_leasing(bil, k_risk))) / 1000
  ylim <- range(kontant_lav, kontant_hoej, leasing_baand)
  plot(NA,
    xlim = range(afskrivning_sekvens) * 100, ylim = ylim,
    xlab = "Afskrivning (%/år)", ylab = "TCO (1.000 kr/år)",
    main = gsub("_", " ", bil)
  )
  # kontant-bånd (mellem lav og høj rente)
  polygon(
    c(afskrivning_sekvens, rev(afskrivning_sekvens)) * 100,
    c(pmin(kontant_lav, kontant_hoej), rev(pmax(kontant_lav, kontant_hoej))),
    col = adjustcolor(COL["kontant"], .25), border = NA
  )
  # leasing-bånd (fladt)
  rect(
    min(afskrivning_sekvens) * 100, leasing_baand[1],
    max(afskrivning_sekvens) * 100, leasing_baand[2],
    col = adjustcolor(COL["leasing"], .25), border = NA
  )
  lines(afskrivning_sekvens * 100, kontant_lav, col = COL["kontant"])
  lines(afskrivning_sekvens * 100, kontant_hoej, col = COL["kontant"])
  abline(h = leasing_baand, col = COL["leasing"])
  # bilens empiriske afskrivning
  abline(v = afskrivning[bil] * 100, lty = 2, col = "grey30")
  text(
    afskrivning[bil] * 100, ylim[2], sprintf(" %s", pct(afskrivning[bil] * 100)),
    adj = c(0, 1), cex = .8, col = "grey30"
  )
  if (bil == biler[1]) {
    legend("topleft", c("Kontant", "Leasing"),
      fill = adjustcolor(COL[c("kontant", "leasing")], .5),
      border = NA, bty = "n", cex = .9
    )
  }
}
par(gamle_par)
MED_AFSKRIVNING <- gemt_afskrivning # gendan brugerens on/off-valg
```

## Hvor meget hænger konklusionen på afskrivningsestimatet?

Afskrivningsraterne er modellens mest usikre tal — og de er ikke lige gode. Nogle mærker
har hundredvis af brugtannoncer over 14 års aldersspænd; andre har 32 annoncer over 3 år,
hvor der næsten ingen løftestang er til at måle en hældning. Derfor rapporterer vi dem nu
**med interval** og tester eksplicit, om konklusionerne overhovedet afhænger af dem.

Raterne kommer fra en regression pr. mærke (`log(pris) ~ alder + log(km)`) på brugtannoncer,
krympet empirisk-Bayes mod gruppens middel. Et mærke **uden** el-data har posterior = prior,
altså præcis gruppemidlen på `r pct(GRUPPEMIDDEL*100)` — det gælder Subaru, hvis el-model er
for ny til at optræde i brugtmarkedet.

```{r afskrivning_usikkerhed, results='asis'}
# Datagrundlaget bag hver bils rate, så læseren kan se hvilke estimater der bærer
# vægt og hvilke der reelt er gruppens gennemsnit.
n_annoncer <- afskrivning_tabel$n[match(maerke, afskrivning_tabel$brand)]
usikkerhed_tabel <- data.frame(
  Bil = gsub("_", " ", biler),
  Grundlag = ifelse(
    is.na(n_annoncer), "gruppens prior (ingen el-data)",
    sprintf("%s el-annoncer", fmt(n_annoncer))
  ),
  `Afskrivning (%/år)` = pct(afskrivning * 100),
  `95 %-interval` = sprintf(
    "%s–%s", pct(afskrivning_lo * 100), pct(afskrivning_hi * 100)
  ),
  `Bredde (pp)` = sub("\\.", ",", sprintf(
    "%.1f", 100 * (afskrivning_hi - afskrivning_lo)
  )),
  check.names = FALSE, stringsAsFactors = FALSE
)
scroll_table(usikkerhed_tabel)
```

```{r interval_bredder, include=FALSE}
# Bruges i teksten nedenfor, så tallene aldrig kan komme ud af trit med tabellen.
pp <- function(x) sub("\\.", ",", sprintf("%.1f", x)) # procentpoint, dansk komma
bredde_pp <- 100 * (afskrivning_hi - afskrivning_lo)
spaend_pp <- 100 * (max(afskrivning) - min(afskrivning))
```

Intervallerne er `r pp(min(bredde_pp))`–`r pp(max(bredde_pp))` procentpoint brede. Til sammenligning er hele spændet mellem
bilernes punktestimater kun `r pp(spaend_pp)` procentpoint. Med andre ord: usikkerheden på ét
enkelt estimat er af samme størrelsesorden som hele den forskel mellem biler, vi ellers
ville konkludere på. Subarus interval er det bredeste, fordi der slet ikke ligger el-data
bag den — den arver gruppens fordeling ubeskåret.

### Test 1: ens rate for alle vs. individuelle estimater

Hvis konklusionerne er robuste, bør de overleve, at vi kasserer alle de individuelle
estimater og giver **alle biler samme rate** (gruppemidlen). Ændrer rækkefølgen eller
eje-vs-leasing-svaret sig ikke, er de individuelle estimater ikke bærende.

```{r test_ens_rate, results='asis'}
tco_individuel <- sapply(biler, function(bil) tco_kontant(bil, k_risk))
tco_ens <- sapply(biler, function(bil) {
  tco_kontant(bil, k_risk, afskrivningsrate = GRUPPEMIDDEL)
})
leasing_niveau <- sapply(biler, function(bil) tco_leasing(bil, k_risk))

ens_tabel <- data.frame(
  Bil = gsub("_", " ", biler),
  `Rate individuel` = pct(afskrivning * 100),
  `TCO/år` = fmt(round(tco_individuel)),
  Rang = rank(tco_individuel),
  `TCO/år (ens rate)` = fmt(round(tco_ens)),
  `Rang (ens)` = rank(tco_ens),
  Forskel = fmt(round(tco_ens - tco_individuel)),
  `Eje < leasing` = ifelse(
    tco_individuel < leasing_niveau, "ja", "nej"
  ),
  `Eje < leasing (ens)` = ifelse(tco_ens < leasing_niveau, "ja", "nej"),
  check.names = FALSE, stringsAsFactors = FALSE
)
scroll_table(ens_tabel)
```

`r if (identical(rank(tco_individuel), rank(tco_ens))) "**Rækkefølgen er uændret**" else "**Rækkefølgen ændrer sig**"`, og eje-vs-leasing-svaret er
`r if (identical(tco_individuel < leasing_niveau, tco_ens < leasing_niveau)) "det samme for alle biler" else "forskelligt for mindst én bil"`.

### Test 2: simuleret usikkerhed — hvor ofte holder konklusionen?

Her trækker vi `r fmt(2000)` gange en rate for hver bil fra dens egen posteriorfordeling og
genberegner TCO. Det oversætter usikkerheden til sandsynligheder i stedet for ét tal.

```{r monte_carlo, fig.width=11, fig.height=5.2}
set.seed(42)
N_SIM <- 2000
sim_tco <- matrix(
  NA_real_, N_SIM, length(biler),
  dimnames = list(NULL, biler)
)
for (i in seq_len(N_SIM)) {
  rate_traek <- 1 - exp(rnorm(length(biler), afskrivning_b, afskrivning_sd))
  for (j in seq_along(biler)) {
    sim_tco[i, j] <- tco_kontant(biler[j], k_risk, afskrivningsrate = rate_traek[j])
  }
}
p_billigst <- prop.table(table(factor(
  biler[apply(sim_tco, 1, which.min)],
  levels = biler
)))
p_eje_bedst <- colMeans(sim_tco < matrix(
  leasing_niveau, N_SIM, length(biler),
  byrow = TRUE
))

gamle_par <- par(mar = c(9.5, 4.6, 3, 1))
# y-aksen skal rumme både boksene og leasingniveauerne; ellers falder de dyreste
# leasingaftaler uden for tegneområdet og bliver usynlige.
y_omraade <- range(c(sim_tco, leasing_niveau)) / 1000
boxplot(sim_tco / 1000,
  names = gsub("_", " ", biler), las = 2, col = adjustcolor(COL["kontant"], .35),
  ylim = y_omraade + c(-1, 1) * 0.03 * diff(y_omraade),
  ylab = "TCO/år ved kontantkøb (1.000 kr)",
  main = "Simuleret usikkerhed i afskrivning (2.000 træk)"
)
points(seq_along(biler), leasing_niveau / 1000,
  pch = 18, cex = 1.6,
  col = COL["leasing"]
)
legend("topright", c("Eje (simuleret fordeling)", "Leasing (fast)"),
  fill = c(adjustcolor(COL["kontant"], .35), NA), border = c("black", NA),
  pch = c(NA, 18), col = c(NA, COL["leasing"]), bty = "n", cex = .85
)
par(gamle_par)
```

```{r monte_carlo_tabel, results='asis'}
mc_tabel <- data.frame(
  Bil = gsub("_", " ", biler),
  `TCO/år median` = fmt(round(apply(sim_tco, 2, median))),
  `90 %-interval` = sprintf(
    "%s–%s", fmt(round(apply(sim_tco, 2, quantile, .05))),
    fmt(round(apply(sim_tco, 2, quantile, .95)))
  ),
  `P(billigst at eje)` = pct(100 * as.numeric(p_billigst)),
  `P(eje < leasing)` = pct(100 * p_eje_bedst),
  check.names = FALSE, stringsAsFactors = FALSE
)
scroll_table(mc_tabel)
```

```{r tvilling_test, results='asis'}
# Tvilling-testen: Toyota og Subaru er identisk hardware til næsten samme pris.
# Hvor meget af forskellen mellem dem er signal, og hvor meget er estimatstøj?
tvilling_diff <- sim_tco[, "Subaru_E_Outback"] - sim_tco[, "Toyota_bZ4X_Touring"]
cat(sprintf(
  paste0(
    "**Tvilling-testen (Subaru minus Toyota, kontantkøb):** median ",
    "%s kr/år, 90 %%-interval %s til %s kr/år. Toyota er billigst i %s af trækkene."
  ),
  fmt(round(median(tvilling_diff))),
  fmt(round(quantile(tvilling_diff, .05))),
  fmt(round(quantile(tvilling_diff, .95))),
  pct(100 * mean(tvilling_diff > 0))
))
```

## Forskel vs. alternativafkast

Alternativafkastet `k` løber ud ad x-aksen; den årlige forskel (leasing − kontant) op
ad y-aksen. Over nul er leasing dyrest. Hvor kurven skærer nul, er break-even-afkastet
(punkterne). De stiplede lodrette streger er vores to scenarier.

```{r plot_forskel, fig.width=9, fig.height=5.4}
# Årlig forskel (leasing − kontant) som funktion af alternativafkastet. Under nul er
# leasing billigst; skæringen med nul-linjen er break-even-afkastet (punkterne).
rente_sekvens <- seq(0, 0.15, length.out = 90)
bil_farver <- c(
  "steelblue", "firebrick", "darkgreen", "purple", "goldenrod", "darkcyan"
)[seq_along(biler)]
forskel_matrix <- sapply(biler, function(bil) {
  sapply(rente_sekvens, function(rente) {
    (tco_leasing(bil, rente = rente) - tco_kontant(bil, rente)) / 1000
  })
})
gamle_par <- par(mar = c(4.4, 4.6, 2, 1))
matplot(rente_sekvens * 100, forskel_matrix,
  type = "l", lty = 1, lwd = 2, col = bil_farver,
  xlab = "Alternativafkast k (%/år, efter skat)",
  ylab = "Forskel: leasing − kontant (1.000 kr/år)",
  main = "Leasing bliver relativt billigere ved højere afkastkrav"
)
abline(h = 0, col = "grey50")
abline(v = c(k_rf, k_risk) * 100, lty = 3, col = "grey60") # de to scenarier
text(
  c(k_rf, k_risk) * 100, par("usr")[4], c("risikofri", "risiko"),
  adj = c(-0.05, 1.2), cex = .75, col = "grey40"
)
# markér break-even-afkastet på nul-linjen, hvis det ligger inden for intervallet
for (i in seq_along(biler)) {
  breakeven_i <- breakeven_afkast[i]
  if (!is.na(breakeven_i) && breakeven_i > 0 && breakeven_i < .15) {
    points(breakeven_i * 100, 0, pch = 19, col = bil_farver[i])
  }
}
legend(
  "topright", gsub("_", " ", biler),
  col = bil_farver, lwd = 2, bty = "n", cex = .9
)
par(gamle_par)
```

## TCO/år side om side (tre finansieringsformer)

```{r plot_bars, fig.width=12, fig.height=6}
# Søjlediagram: TCO/år for de tre finansieringsformer, ét panel pr. rentescenarie.
gamle_par <- par(mfrow = c(1, 2), mar = c(8.5, 4.4, 3, 1))
for (scenarie in names(scenarier)) {
  tco_matrix <- rbind(
    Kontant = resultat[[scenarie]]$kontant,
    Lånekøb = resultat[[scenarie]]$laan,
    Leasing = resultat[[scenarie]]$leasing
  ) / 1000
  colnames(tco_matrix) <- gsub("_", " ", biler)
  soejler <- barplot(tco_matrix,
    beside = TRUE, col = COL[c("kontant", "laan", "leasing")],
    las = 2, cex.names = 0.8, ylab = "TCO (1.000 kr/år)",
    main = sprintf(
      "%s (%s)", ifelse(scenarie == "risikofri", "Risikofri", "Risiko"),
      pct(scenarier[[scenarie]] * 100)
    ),
    legend.text = c("Kontant", "Lånekøb", "Leasing"),
    args.legend = list(x = "topright", bty = "n", cex = .85)
  )
  text(soejler, tco_matrix, labels = round(tco_matrix), pos = 3, cex = .6, xpd = NA)
}
par(gamle_par)
```

## Beslutningsvariabel vs. holdeperiode (1–15 år)

For **kontant** og **lån** falder TCO/år kraftigt, når det stejle værditab fordeles på
flere år. Efter **garantien udløber** (Škoda/VW `r garanti_aar["Skoda_Enyaq_85"]` år,
Peugeot `r garanti_aar["Peugeot_e3008"]` år) vokser reparationerne og *bremser* faldet — men
med de kalibrerede, lave elbil-reparationsomkostninger vender kurven først efter 15 år,
så den økonomisk optimale ejertid er **≥15 år** (●). Elbiler er billige nok at
vedligeholde til, at "sælg før de store regninger" vejer mindre end for benzinbiler;
hæv `REPAIR_VAEKST`/`REPAIR_POSTGAR` (fx for frygt for batteri-/HV-svigt) for at trække
et tidligere optimum frem. **Leasing** stiger nu svagt med holdeperioden (inflation af gen-leasing) og rammes *ikke* af
reparationsklippen (altid ny bil under garanti). Hvor eje-kurven dykker under
leasing-linjen (~år 3–4), begynder det at betale sig at eje. Ved risikobehæftet afkast
(`r pct(k_risk*100)`).

```{r plot_holdeperiode, fig.width=16, fig.height=4.6}
# For hver bil: TCO/år ved eje (kontant/lån) som funktion af holdeperioden, med
# leasing (stiger svagt pga. inflation). ● markerer den optimale ejertid.
aar_sekvens <- 1:15
gamle_par <- par(mfrow = c(1, length(biler)), mar = c(4.2, 4.6, 3, 1))
for (bil in biler) {
  y_kontant <- sapply(aar_sekvens, function(holdeperiode) {
    tco_kontant(bil, k_risk, holdeperiode = holdeperiode)
  }) / 1000
  y_laan <- sapply(aar_sekvens, function(holdeperiode) {
    tco_laan(bil, k_risk, holdeperiode = holdeperiode)
  }) / 1000
  y_leasing <- sapply(aar_sekvens, function(holdeperiode) {
    tco_leasing(bil, k_risk, holdeperiode = holdeperiode)
  }) / 1000
  ylim <- range(y_kontant, y_laan, y_leasing)
  plot(aar_sekvens, y_kontant,
    type = "l", lwd = 2, col = COL["kontant"], ylim = ylim,
    xlab = "Holdeperiode (år)", ylab = "TCO (1.000 kr/år)",
    main = gsub("_", " ", bil)
  )
  lines(aar_sekvens, y_laan, lwd = 2, col = COL["laan"])
  lines(aar_sekvens, y_leasing, lwd = 2, col = COL["leasing"])
  optimal_aar <- aar_sekvens[which.min(y_kontant)]
  points(optimal_aar, min(y_kontant), pch = 19, col = COL["kontant"], cex = 1.3)
  ved_kant <- optimal_aar >= max(aar_sekvens) - 1
  label <- sprintf(
    if (optimal_aar >= max(aar_sekvens)) "opt. ≥%d år " else "opt. %d år ",
    optimal_aar
  )
  text(optimal_aar, min(y_kontant), label,
    adj = c(if (ved_kant) 1 else 0, 1.4), cex = .8, col = COL["kontant"]
  )
  if (bil == biler[1]) {
    legend("topright", c("Kontant", "Lånekøb", "Leasing"),
      col = COL[c("kontant", "laan", "leasing")], lwd = 2, bty = "n", cex = .85
    )
  }
}
par(gamle_par)
```

## Direkte leasingomkostning vs. kontantpris

**Venstre:** kumuleret direkte leasingbetaling (førstegangsydelser + ydelser + gebyrer +
overkørte km) for hver holdeperiode. De stiplede vandrette linjer er hver bils
kontantpris — hvor kurven krydser, har du betalt bilens fulde pris i ren leasing.
**Højre:** samme direkte leasingomkostning pr. år delt med kontantprisen (leasingfaktor)
— falder, efterhånden som førstegangsydelsen fordeles på flere år.

```{r plot_direkte, fig.width=12, fig.height=5}
# Venstre: kumuleret direkte leasingbetaling pr. holdeperiode; stiplet linje = hver
# bils kontantpris. Højre: samme betaling pr. år ÷ kontantprisen (leasingfaktoren).
aar_sekvens <- 1:15
gamle_par <- par(mfrow = c(1, 2), mar = c(4.4, 4.8, 3, 1))
kumuleret_matrix <- sapply(biler, function(bil) {
  sapply(aar_sekvens, function(holdeperiode) {
    leasing_direkte_kumuleret(bil, holdeperiode)
  }) / 1000
})
matplot(aar_sekvens, kumuleret_matrix,
  type = "l", lty = 1, lwd = 2, col = bil_farver, xlab = "Holdeperiode (år)",
  ylab = "Kumuleret direkte leasing (1.000 kr)",
  main = "Kumuleret leasing vs. kontantpris"
)
for (i in seq_along(biler)) {
  abline(h = kontantpris[biler[i]] / 1000, lty = 2, col = bil_farver[i])
}
legend(
  "topleft", gsub("_", " ", biler),
  col = bil_farver, lwd = 2, bty = "n", cex = .85
)
faktor_matrix <- sapply(biler, function(bil) {
  sapply(aar_sekvens, function(holdeperiode) {
    leasing_direkte_kumuleret(bil, holdeperiode) / holdeperiode / kontantpris[bil] * 100
  })
})
matplot(aar_sekvens, faktor_matrix,
  type = "l", lty = 1, lwd = 2, col = bil_farver, xlab = "Holdeperiode (år)",
  ylab = "Direkte leasing/år ÷ kontantpris (%)", main = "Leasingfaktor pr. år"
)
legend(
  "topright", gsub("_", " ", biler),
  col = bil_farver, lwd = 2, bty = "n", cex = .85
)
par(gamle_par)
```

## Værditab: køb vs. leasing — hvornår krydser det?

Som ejer bærer du bilens **værditab**; som leasingtager betaler du en tilsyneladende
**konstant** årlig sats (leasingfaktoren, `r pct(min(leasingfaktor)*100)`–`r pct(max(leasingfaktor)*100)`
af prisen). Men værditabet ved køb er *stejlt det første år* (`r pct(DEP_AAR1*100)` —
registreringsafgift, moms og nybilspræmie fordamper) og **aftagende** derefter. De to
kurver må derfor krydse hinanden.

**Øverste række:** årligt værditab (ejer, aftagende) mod årlig leasingbetaling (flad).
De krydser typisk mellem år 1 og 2 — kun det første år taber ejeren mere værdi, end
leasing koster. **Nederste række:** kumuleret — hvor leasing-linjen skærer ejerens
værditab (●) er **break-even**: holder du bilen længere, har du tabt mindre værdi ved
at eje, end du havde betalt i leasing.

**Hvorfor kan forhandleren tjene på en sats under første års værditab?** Fordi
forhandlerens/leasingselskabets værditab regnes fra en **indkøbspris under
kontantprisen** (flåderabat `r pct(FORHANDLER_RABAT*100)`). Den grå kurve er
forhandlerens værditab — den ligger konstant `r pct(FORHANDLER_RABAT*100)` af prisen
*under* ejerens, fordi leasingselskabet aldrig betalte nybilspræmien. Netop det gab
finansierer rente, service og profit — og forklarer, hvordan leasing kan se billigt ud
tidligt.

```{r plot_vaerditab_be, fig.width=16, fig.height=8.5}
# Værditab-linsen (2 rækker). Øverst: ejerens ÅRLIGE værditab (aftagende) vs. den flade
# leasingbetaling. Nederst: KUMULERET — ejerens værditab, leasingbetaling og
# forhandlerens værditab (indkøb under listepris → gabet er profit-rum); ● = break-even.
# Handler om værditab → tving afskrivning til (uanset on/off-switchen).
gemt_afskrivning <- MED_AFSKRIVNING
MED_AFSKRIVNING <- TRUE
aar_kontinuert <- seq(0.1, 15, length.out = 140)
gamle_par <- par(mfrow = c(2, length(biler)), mar = c(4.2, 4.8, 3, 1))
# øverste række: årligt værditab (ejer) vs. årlig leasingbetaling
for (bil in biler) {
  aar_sekvens <- 1:15
  ejer_aarlig <- sapply(aar_sekvens, function(aar) {
    bilvaerdi(bil, aar - 1) - bilvaerdi(bil, aar)
  }) / 1000
  leasing_aarlig <- leasing_direkte_aarlig[bil] / 1000
  plot(aar_sekvens, ejer_aarlig,
    type = "b", pch = 19, col = COL["kontant"],
    ylim = range(0, ejer_aarlig, leasing_aarlig),
    xlab = "År", ylab = "Værditab / betaling pr. år (1.000 kr)",
    main = gsub("_", " ", bil)
  )
  abline(h = leasing_aarlig, col = COL["leasing"], lwd = 2)
  kryds <- which(ejer_aarlig < leasing_aarlig)[1] # 1. år hvor eje taber mindst
  if (!is.na(kryds) && kryds > 1) abline(v = kryds - 0.5, lty = 3, col = "grey50")
  if (bil == biler[1]) {
    legend("topright", c("Ejer: værditab/år", "Leasing/år"),
      col = COL[c("kontant", "leasing")], lwd = 2, pch = c(19, NA),
      bty = "n", cex = .85
    )
  }
}
# nederste række: kumuleret værditab (ejer + forhandler) vs. kumuleret leasing
for (bil in biler) {
  ejer_kumuleret <- (kontantpris[bil] - bilvaerdi(bil, aar_kontinuert)) / 1000
  leasing_kumuleret <- leasing_direkte_aarlig[bil] * aar_kontinuert / 1000
  forhandler_kumuleret <- pmax(
    (kontantpris[bil] * (1 - FORHANDLER_RABAT) - bilvaerdi(bil, aar_kontinuert)) / 1000, 0
  )
  plot(aar_kontinuert, ejer_kumuleret,
    type = "l", lwd = 2, col = COL["kontant"],
    ylim = range(0, ejer_kumuleret, leasing_kumuleret),
    xlab = "Holdeperiode (år)", ylab = "Kumuleret (1.000 kr)",
    main = gsub("_", " ", bil)
  )
  lines(aar_kontinuert, leasing_kumuleret, lwd = 2, col = COL["leasing"])
  lines(aar_kontinuert, forhandler_kumuleret, lwd = 2, lty = 2, col = COL["laan"])
  breakeven_aar <- breakeven_vaerditab[bil]
  if (!is.na(breakeven_aar)) {
    abline(v = breakeven_aar, lty = 3, col = "grey50")
    points(
      breakeven_aar, (kontantpris[bil] - bilvaerdi(bil, breakeven_aar)) / 1000,
      pch = 19, cex = 1.2
    )
    text(
      breakeven_aar, 0, sprintf(" %.1f år", breakeven_aar),
      adj = c(-0.05, 0), cex = .8, col = "grey30"
    )
  }
  if (bil == biler[1]) {
    legend("topleft", c("Ejer værditab", "Leasing betalt", "Forhandler værditab"),
      col = COL[c("kontant", "leasing", "laan")], lwd = 2, lty = c(1, 1, 2),
      bty = "n", cex = .8
    )
  }
}
par(gamle_par)
MED_AFSKRIVNING <- gemt_afskrivning # gendan brugerens on/off-valg
```

Bemærk: dette er en ren **værditabs-linse** — den ser bort fra alternativomkostning,
drift og at leasing *inkluderer* service og fjerner restværdirisiko. Den fulde
beslutning står i TCO-tabellen ovenfor; her isolerer vi, hvem der taber mest værdi.

## Hvor meget betyder ekstra km?

Kørslen løber ud ad x-aksen. **Kontant** (stiplet) påvirkes kun svagt — via el. **Leasing**
(fuldt optrukket) har et **knæk** ved kontraktens inkluderede km (lodret streg):
derover koster hver km ekstra `r sub("\\.", ",", as.character(1))` kr (jf. `Leasing_ekstra_km`),
så kurven stiger stejlt. Beregnet ved risikobehæftet afkast.

```{r plot_ekstrakm, fig.width=16, fig.height=4.6}
# For hver bil: TCO/år som funktion af årlig kørsel. Leasing (fuldt optrukket) knækker
# opad ved kontraktens inkluderede km (overkørte km straffes); kontant stiger kun via el.
km_sekvens <- seq(8000, 35000, by = 1000)
gamle_par <- par(mfrow = c(1, length(biler)), mar = c(4.2, 4.6, 3, 1))
for (bil in biler) {
  y_kontant <- sapply(km_sekvens, function(km_pr_aar) {
    tco_kontant(bil, k_risk, km_pr_aar = km_pr_aar)
  }) / 1000
  y_leasing <- sapply(km_sekvens, function(km_pr_aar) {
    tco_leasing(bil, rente = k_risk, km_pr_aar = km_pr_aar)
  }) / 1000
  plot(km_sekvens / 1000, y_leasing,
    type = "l", lwd = 2, col = COL["leasing"], ylim = range(y_kontant, y_leasing),
    xlab = "Kørsel (1.000 km/år)", ylab = "TCO (1.000 kr/år)",
    main = gsub("_", " ", bil)
  )
  lines(km_sekvens / 1000, y_kontant, lwd = 2, lty = 2, col = COL["kontant"])
  abline(v = leasing_inkl_km[bil] / 1000, lty = 3, col = "grey50") # kontraktloft
  text(
    leasing_inkl_km[bil] / 1000, min(y_kontant, y_leasing),
    sprintf(" kontrakt %g", leasing_inkl_km[bil] / 1000),
    adj = c(0, 0), cex = .75, col = "grey40"
  )
  if (bil == biler[1]) {
    legend("topleft", c("Leasing", "Kontant"),
      col = COL[c("leasing", "kontant")], lwd = 2, lty = c(1, 2),
      bty = "n", cex = .85
    )
  }
}
par(gamle_par)
```

## Vedligehold: det kendte og det ukendte

Vedligehold er delt i to poster, fordi de er kendt med vidt forskellig sikkerhed:

* **Planlagt service** er *km-drevet* og prissat — eftersyn med fast interval, skiftevis
  et lille og et stort. Kører du dobbelt så langt, kommer du til service dobbelt så tit.
  For **Toyota og Subaru er priserne indhentede tilbud**; de øvrige er skøn.
* **Uplanlagte reparationer** er *alders-drevne* og rammer først efter fabriksgarantien.
  Det er den store ukendte — og derfor den, vi laver følsomhedsanalyse på nedenfor.

### Planlagt service — hvad et eftersyn faktisk koster

Prisen pr. besøg er middelværdien af et lille og et stort eftersyn (de veksler), plus
transport til værkstedet. Ved `r fmt(KM_AAR)` km/år giver intervallet antallet af besøg:

```{r service_tabel, results='asis'}
# Km-drevet service, opgjort pr. bil. Interval og pris er de to drivere; besøg
# pr. år følger direkte af den årlige kørsel.
snit_pr_besoeg <- (service_lille + service_stor) / 2 + service_transport
besoeg_pr_aar <- KM_AAR / service_interval_km
service_tabel <- data.frame(
  Bil = gsub("_", " ", biler),
  `Interval (km)` = fmt(service_interval_km),
  `Lille (kr)` = fmt(round(service_lille)),
  `Stor (kr)` = fmt(round(service_stor)),
  `Transport (kr)` = fmt(round(service_transport)),
  `Snit pr. besøg (kr)` = fmt(round(snit_pr_besoeg)),
  `Besøg/år` = sub("\\.", ",", sprintf("%.2f", besoeg_pr_aar)),
  `Service (kr/år)` = fmt(round(besoeg_pr_aar * snit_pr_besoeg)),
  Kilde = service_kilde,
  check.names = FALSE, stringsAsFactors = FALSE
)
scroll_table(service_tabel)
```

Bemærk spredningen: Toyota og Subaru skal til eftersyn **hver 15.000 km**, mens
VW/Škoda er antaget til 30.000 km. Ved `r fmt(KM_AAR)` km/år er det forskellen mellem
~1,3 og ~0,7 besøg om året — altså næsten en fordobling af serviceudgiften, som den
tidligere flade antagelse på 2.000 kr/år helt skjulte.

### Uplanlagte reparationer — hvor følsom er beslutningen?

Reparationer efter garanti er den mest usikre antagelse — og rammer *kun* eje, ikke
leasing. Her løber det årlige reparationsniveau (år 1 efter garanti) ud ad x-aksen; den
stiplede lodrette streg er vores kalibrering (`r fmt(REPAIR_POSTGAR)` kr). Alt beregnet
ved risikobehæftet afkast (`r pct(k_risk*100)`).

**Øverste række:** TCO/år når du sælger på det *optimale* tidspunkt — kontant/lån stiger
kun langsomt, fordi den optimale ejertid selv trækker sig sammen. **Nederste række:**
netop den optimale ejertid — jo dyrere reparationer, jo tidligere bør du sælge, mod
garantigrænsen (stiplet vandret). Pointen: en fornuftig ejer *tilpasser* holdeperioden,
så eje forbliver billigere end leasing selv ved høje reparationsudgifter.

```{r plot_repair_sens, fig.width=16, fig.height=8.5}
# Følsomhed: hvordan afhænger beslutningen af reparationsniveauet efter garanti?
# Vi sweeper REPAIR_POSTGAR og finder for hvert niveau den OPTIMALE holdeperiode.
reparation_sekvens <- seq(0, 15000, length.out = 50)
holdeperiode_grid <- 1:20 # holdeperioder vi søger den optimale iblandt

# Find den holdeperiode der minimerer TCO/år; returnér (optimal periode, TCO).
optimal_holdeperiode <- function(bil, rente, tco_funktion) {
  tco_vaerdier <- sapply(holdeperiode_grid, function(holdeperiode) {
    tco_funktion(bil, rente, holdeperiode = holdeperiode)
  })
  index <- which.min(tco_vaerdier)
  c(holdeperiode = holdeperiode_grid[index], tco = tco_vaerdier[index])
}

# For hvert reparationsniveau: optimal holdeperiode + TCO for kontant og lån. Vi
# overskriver REPAIR_POSTGAR midlertidigt (den læses globalt af vedligehold) og
# gendanner kalibreringen bagefter.
gemt_reparation <- REPAIR_POSTGAR
resultat_reparation <- lapply(biler, function(bil) {
  sapply(reparation_sekvens, function(reparationsniveau) {
    REPAIR_POSTGAR <<- reparationsniveau
    optimal_kontant <- optimal_holdeperiode(bil, k_risk, tco_kontant)
    optimal_laan <- optimal_holdeperiode(bil, k_risk, tco_laan)
    c(
      tco_kontant = optimal_kontant[["tco"]],
      hold_kontant = optimal_kontant[["holdeperiode"]],
      tco_laan = optimal_laan[["tco"]],
      hold_laan = optimal_laan[["holdeperiode"]]
    )
  })
})
REPAIR_POSTGAR <- gemt_reparation
names(resultat_reparation) <- biler
leasing_reference <- sapply(biler, function(bil) tco_leasing(bil, k_risk))

gamle_par <- par(mfrow = c(2, length(biler)), mar = c(4.2, 4.8, 3, 1))
# øverste række: TCO/år ved optimal ejertid vs. reparationsniveau
for (bil in biler) {
  bil_matrix <- resultat_reparation[[bil]]
  y_kontant <- bil_matrix["tco_kontant", ] / 1000
  y_laan <- bil_matrix["tco_laan", ] / 1000
  y_leasing <- leasing_reference[bil] / 1000
  plot(reparation_sekvens / 1000, y_kontant,
    type = "l", lwd = 2, col = COL["kontant"],
    ylim = range(y_kontant, y_laan, y_leasing),
    xlab = "Reparation efter garanti, år 1 (1.000 kr)",
    ylab = "TCO/år v. optimal ejertid (1.000 kr)",
    main = gsub("_", " ", bil)
  )
  lines(reparation_sekvens / 1000, y_laan, lwd = 2, col = COL["laan"])
  abline(h = y_leasing, lwd = 2, col = COL["leasing"])
  abline(v = gemt_reparation / 1000, lty = 3, col = "grey50") # kalibrering
  kryds <- which(y_laan >= y_leasing)[1] # niveau hvor leasing overhaler eje
  if (!is.na(kryds)) {
    abline(v = reparation_sekvens[kryds] / 1000, lty = 3, col = COL["leasing"])
    text(
      reparation_sekvens[kryds] / 1000, min(y_kontant),
      sprintf("leasing bedst\n>%s", fmt(round(reparation_sekvens[kryds]))),
      adj = c(-0.05, 0), cex = .7, col = COL["leasing"]
    )
  }
  if (bil == biler[1]) {
    legend("topleft", c("Kontant", "Lånekøb", "Leasing"),
      col = COL[c("kontant", "laan", "leasing")], lwd = 2, bty = "n", cex = .8
    )
  }
}
# nederste række: optimal ejertid vs. reparationsniveau
for (bil in biler) {
  bil_matrix <- resultat_reparation[[bil]]
  hold_kontant <- bil_matrix["hold_kontant", ]
  hold_laan <- bil_matrix["hold_laan", ]
  plot(reparation_sekvens / 1000, hold_kontant,
    type = "l", lwd = 2, col = COL["kontant"],
    ylim = range(1, hold_kontant, hold_laan, garanti_aar[bil]),
    xlab = "Reparation efter garanti, år 1 (1.000 kr)",
    ylab = "Optimal ejertid (år)", main = gsub("_", " ", bil)
  )
  lines(reparation_sekvens / 1000, hold_laan, lwd = 2, col = COL["laan"])
  abline(h = garanti_aar[bil], lty = 2, col = "grey40") # garantigrænse
  abline(v = gemt_reparation / 1000, lty = 3, col = "grey50")
  text(
    max(reparation_sekvens) / 1000, garanti_aar[bil], "garanti",
    adj = c(1, -0.3), cex = .7, col = "grey40"
  )
  if (bil == biler[1]) {
    legend("topright", c("Kontant", "Lånekøb"),
      col = COL[c("kontant", "laan")], lwd = 2, bty = "n", cex = .8
    )
  }
}
par(gamle_par)
```

Bemærk søgt ejertid 1–`r max(holdeperiode_grid)` år (derfor loftet ved `r max(holdeperiode_grid)`). Er
leasingprisen høj nok (fx Peugeot), når eje aldrig op på leasing inden for realistiske
reparationsniveauer — den optimale reaktion er at sælge tidligere, ikke at lease.

## Metode og forbehold

**Regnemetode.** Betalinger lægges på en årlig tidslinje, diskonteres med `k`, summeres
til NPV og omregnes til ækvivalent årlig omkostning `k/(1−(1+k)^−n)`. Alternativ­om­kost­ningen
ligger *i* diskonteringen — ingen separat kapitalrente (dobbelttælling). Beregningen er
**nominel**: fremtidige omkostninger inflateres med `r pct(INFLATION*100)`/år og
diskonteres med den nominelle rente.

**Nominel = real — og hvad renten *er*.** Vi diskonterer med **alternativafkastet**
(`r pct(k_rf*100)` eller `r pct(k_risk*100)`) — dét, de bundne penge ellers kunne have
tjent — *ikke* med inflationen. At regne nominelt (inflaterede beløb ÷ nominel rente)
giver *præcis* samme nutidsværdi som at regne realt (dagens kroner ÷ realrenten
`(1+k)/(1+π)−1`); modellen regner altså reelt i realrente, blot udtrykt i nominelle
kroner. At en krone køber mindre om nogle år fanges af, at **realrenten er lav — for
risikofri endda negativ** (se antagelserne): kapital bundet risikofrit taber købekraft,
selv om det nominelle afkast er positivt. Inflationen lægges bevidst *ikke* oveni renten
— den nominelle rente indeholder den allerede, så det ville dobbelttælle.

- **Kontant/lån** ejer bilen: fuld pris (eller udbetaling + annuitetslån med rentefradrag)
  betales, drift løber årligt, restværdien modtages ved salg. Restgæld ud over
  holdeperioden indfries ved salg. Låneydelsen er fast nominel. **Vedligehold er delt i to
  poster med hver sin driver:** planlagt service er *km-drevet* (eftersyn hver
  `r fmt(min(service_interval_km))`–`r fmt(max(service_interval_km))` km, skiftevis lille
  og stort eftersyn), mens uplanlagte reparationer er *alders-drevet* og først rammer
  efter fabriksgarantien.
- **Leasing** modelleres over holdeperioden (rundet op til hele kontrakter à 48 mdr for
  Škoda/VW/Peugeot, 36 mdr for Subaru, Toyota og ë-C3). Ydelser er faste nominelt *inden for* en kontrakt, men hver ny
  gen-leasing prissættes til det inflaterede niveau. Hver cyklus er en ny bil. Service er
  inkluderet; dæk, forsikring, CO₂-ejerafgift, brændstof og overkørte km betales af
  leasingtageren.

**Vigtige forbehold — tallene er eksempler, ikke et konkret tilbud:**

- **Leasingtal** er estimater skaleret fra 2026-kampagner (headline 10.000–15.000 km/år) til
  20.000 km/år; Subaru fra glad.dk (5.695 kr/md @ 15.000 km, 36 mdr); ë-C3 skaleret fra
  1.495 kr/md @ 10.000 km (+400 kr pr. 5.000 km → 2.295 @ 20.000). **Lånevilkår**
  (`r pct(LAAN_UDB_PCT*100)` / `r pct(LAAN_RENTE*100)` / `r LAAN_LOBETID` år), **drift**
  (forsikring, dæk, ejerafgift) og **post-garanti-reparationer**
  (`r fmt(REPAIR_POSTGAR)` kr/år stigende `r pct(REPAIR_VAEKST*100)`) er skøn —
  sidstnævnte styrer den optimale ejertid og bør kalibreres mod egne tal.
  Ret alt i `r INPUT` og kontrolpanelet.
- **Service er nu km-drevet med rigtige værkstedspriser.** **Toyota og Subaru er
  sourcede:** Toyota Køge prisberegner (2. sep. 2026) og et autoriseret Subaru-værksted
  i Danmark (skriftligt tilbud 3. sep. 2026, e-Outback 280 kW, inkl. moms; værkstedet
  navngives ikke, da tilbuddet er udstedt til en privatperson og ikke offentliggjort som
  prisliste) — begge med eftersyn hver 15.000 km,
  skiftevis lille og stort. Subaru-tilbuddet rækker kun til 75.000 km/5 år; derefter holdes
  priserne flade, hvilket er en **ekstrapolation**. Toyota bærer 40 km ekstra transport pr.
  besøg à 2,5 kr/km. **De øvrige fire biler er skøn** — både pris og interval (VW/Škoda
  antaget 30.000 km, Stellantis 25.000 km) er sat ud fra segment og mærkepraksis, ikke
  indhentede tilbud. Kilden pr. bil står i input-tabellen (`Service_kilde`).
- **Afskrivning** = stejlt 1. år (`r pct(DEP_AAR1*100)`, fast skøn) og derefter din
  mærke-/el-specifikke brugtmarkedsrate. Første-års-klippen og forhandlerrabatten
  (`r pct(FORHANDLER_RABAT*100)`) er runde skøn — de driver værditabs-break-even og bør
  kalibreres mod konkrete indkøbs-/gensalgspriser. **Subaru mangler el-data** (for få
  brugte) → manuel `r pct(afskrivning["Subaru_E_Outback"]*100)`-rate; meget usikker, så se
  afskrivnings-følsomhedsplottet for hvordan konklusionen afhænger af den. **ë-C3** bruger
  Citroën-mærkets el-rate (`r pct(afskrivning["Citroen_eC3"]*100)`) — lav, men baseret på ældre
  Citroën-elbiler; en ny budget-elbil kan falde hurtigere, så tjek følsomhedsplottet.
  **⚠️ Vigtig inkonsistens mellem tvillingerne:** Toyota bZ4X Touring og Subaru e-Outback er
  ifølge garantianalysen *identisk hardware*, og de koster næsten det samme
  (`r fmt(kontantpris["Toyota_bZ4X_Touring"])` vs `r fmt(kontantpris["Subaru_E_Outback"])` kr).
  Alligevel giver modellen dem `r pct(afskrivning["Toyota_bZ4X_Touring"]*100)` mod
  `r pct(afskrivning["Subaru_E_Outback"]*100)` i årlig afskrivning — udelukkende fordi Toyota
  *har* empiriske brugtdata og Subaru ikke har. Den ene forskel forklarer stort set hele
  forskellen i deres TCO/år og er en **artefakt af manglende data, ikke evidens**. Enten bør
  Subarus rate sættes tæt på Toyotas, eller også bør de to sammenlignes med afskrivning slået
  fra.
  Fordi raten er så usikker, kan **hele værditabet slås fra** med `MED_AFSKRIVNING <- FALSE`
  (restværdi = fuld kontantpris) — en nedre grænse for ejeromkostningen. De to
  værditab-plots viser altid afskrivning uanset switchen.
- **Inflation** (`r pct(INFLATION*100)`/år): løbende omkostninger vokser med inflationen, og
  hver ny leasingkontrakt prissættes inflateret — så inflation gør **leasing relativt dyrere**
  over tid. Fast-forrentede **låneydelser holdes nominelt konstante**. Afkastrenterne er
  nominelle efter skat (aktie 27 %, rente 37 %, rentefradrag 33 %); de reale renter (efter
  inflation) står i antagelserne. Bemærk: lån-vs-kontant-forskellen er upåvirket af
  inflation, da både lånerente og diskonteringsrente er nominelle og faste.

Knit: `rmarkdown::render("leasing_vs_kontant.Rmd")`. Ny bil = ny kolonne i `r INPUT`.
```
