---
title: "Små elbiler — vægtet pointmodel"
subtitle: "Billige, fabriksnye små elbiler"
date: "`r format(Sys.Date(), '%d %B %Y')`"
output:
  html_document:
    theme: flatly
    toc: true
    toc_float: true
---

```{css, echo=FALSE}
/* wide tables (many cars) scroll horizontally instead of overflowing */
.main-container { max-width: 1200px; }
table.compare { display: block; overflow-x: auto; white-space: nowrap;
                border-collapse: collapse; }
table.compare th, table.compare td { padding: 4px 10px; border-bottom: 1px solid #ddd;
                text-align: right; }
table.compare th:first-child, table.compare td:first-child { text-align: left;
                position: sticky; left: 0; background: #fff; font-weight: 600; }
table.compare thead th { border-bottom: 2px solid #999; }
```

```{r setup, include=FALSE}
knitr::opts_chunk$set(echo = FALSE, warning = FALSE, message = FALSE,
                      fig.align = "center")
# keep Danish characters (æ, ø, å) intact when rendering
suppressWarnings(Sys.setlocale("LC_CTYPE", "en_US.UTF-8"))
SPECS  <- "smaa_elbiler_specs.csv"
VAEGTE <- "smaa_elbiler_vaegte.csv"
FUELGROUP <- "el"   # værditab-opslag: "benzin" eller "el"

# Danish number formatting; NA -> em dash
fmt <- function(x) {
  vapply(x, function(v) {
    if (is.na(v)) return("&mdash;")
    if (v == round(v)) formatC(v, format = "d", big.mark = ".")
    else formatC(v, format = "f", digits = 1, big.mark = ".", decimal.mark = ",")
  }, character(1))
}
# render a data.frame as a horizontally scrollable HTML table
scroll_table <- function(df) {
  knitr::kable(df, format = "html", row.names = FALSE,
               table.attr = 'class="compare"', escape = FALSE)
}
```

## Sådan virker modellen

Søster-rapport til de små **brændstofbiler** — samme vægtede pointmodel og samme
tre prioriteter, men feltet er billige, fabriksnye **små elbiler** (A/B-segment),
alle med automatgear (el = automat).

**Need-to-have krav (adgangsbillet, ikke point).** En bil skal opfylde *alle* tre
for at komme med i tabellen — de er ufravigelige, så de fungerer som filter frem
for som scorede parametre (derfor står de som `info`-rækker, hvor alle biler har
samme værdi):

1. **Varmepumpe** — standard eller tilkøbeligt
2. **Forkonditionering af batteri**
3. **5 døre**

**Prioriteter** (vægt 3 → 1):

1. **Samlet økonomi** (vægt 3) — totaløkonomi: *anskaffelse* + *4-års værditab* + *4-års energi* (kr)
2. **Driftsikkerhed** (vægt 2) — nybilsgaranti i år
3. **Personsikkerhed** (vægt 1) — Euro NCAP-stjerner

Modellens mekanik er identisk med de andre rapporter:

1. **Data** ligger i `r SPECS` — én række pr. parameter, én kolonne pr. bil.
2. Hver parameter har en **`kategori`** (eller `info`) og en **`retning`**
   (`hoej`/`lav`). For elbiler er økonomi-forbruget Wh/km, hvor **lavere er bedst**.
3. **Ratio-normalisering** pr. parameter (bedste bil = 1,0).
4. **Robust over for huller** (en parameter scorer ved ≥2 biler; indeks
   renormaliseres med vægten af de kategorier bilen har data for).
5. **Slutindeks** = vægtet gennemsnit, skaleret 0–100.

```{r load}
specs <- read.csv(SPECS, stringsAsFactors = FALSE, fileEncoding = "UTF-8",
                  check.names = FALSE)
w     <- read.csv(VAEGTE, stringsAsFactors = FALSE, fileEncoding = "UTF-8")

meta <- c("parameter", "kategori", "retning", "enhed")
cars <- setdiff(names(specs), meta)

valmat <- sapply(cars, function(c) suppressWarnings(as.numeric(specs[[c]])))
rownames(valmat) <- specs$parameter
```

```{r tco}
# --- Totaløkonomi (TCO): fold fueltype-specifik værditab ind i økonomi ---
# Værditab-rater fra depreciation_by_fueltype.csv (genereret af
# depreciation_by_fueltype.R; analyze_depreciation.Rmd røres ikke).
HOLD <- 4; KM_TOTAL <- 60000          # ejerperiode 4 år, 15.000 km/år
BENZIN_KR_L <- 13.5; EL_KR_KWH <- 2.75
dep <- read.csv("depreciation_by_fueltype.csv", stringsAsFactors = FALSE,
                fileEncoding = "UTF-8")
dep <- dep[dep$grp == FUELGROUP, ]
maerke  <- as.character(unlist(specs[specs$parameter == "Maerke", cars]))
deprate <- setNames(dep$dep_adj_shrunk_pct[match(maerke, dep$brand)], cars)  # %/år

price_row <- intersect(c("Pris", "Basispris"), rownames(valmat))[1]
vaerditab <- round(valmat[price_row, ] * (1 - (1 - deprate / 100)^HOLD))

fuel_row <- intersect(c("Forbrug", "Energiforbrug"), rownames(valmat))[1]
if (FUELGROUP == "benzin") {
  drift <- round(KM_TOTAL / valmat[fuel_row, ] * BENZIN_KR_L)
} else {
  whkm  <- if (!is.na(fuel_row)) valmat[fuel_row, ]
           else valmat["Batteri_kWh", ] * 1000 / valmat["Raekkevidde", ]
  drift <- round(KM_TOTAL * whkm / 1000 * EL_KR_KWH)
}
if (!is.na(fuel_row)) specs$kategori[specs$parameter == fuel_row] <- "info"

addrow <- function(name, kat, ret, enhed, vals) {
  i <- nrow(specs) + 1; specs[i, ] <<- NA
  specs$parameter[i] <<- name; specs$kategori[i] <<- kat
  specs$retning[i]   <<- ret;  specs$enhed[i] <<- enhed
  for (c in cars) specs[i, c] <<- as.character(vals[[c]])
}
addrow("Vaerditab_pct_aar", "info",     "lav", "pct", deprate)
addrow("Vaerditab_4aar",    "oekonomi", "lav", "kr",  vaerditab)
addrow("Drift_4aar",        "oekonomi", "lav", "kr",  drift)
valmat <- sapply(cars, function(c) suppressWarnings(as.numeric(specs[[c]])))
rownames(valmat) <- specs$parameter
```

## Specifikationer (rådata)

Vandret scroll viser alle biler. `—` = ukendt/ikke udfyldt.

```{r spectable, results='asis'}
disp <- data.frame(Parameter = specs$parameter, Enhed = specs$enhed,
                   check.names = FALSE, stringsAsFactors = FALSE)
# numbers formatted; free text (e.g. "ubegrænset") shown as-is; blanks as dash
cell <- function(s) {
  if (is.na(s) || s == "NA" || s == "") return("&mdash;")
  n <- suppressWarnings(as.numeric(s))
  if (is.na(n)) return(s)
  fmt(n)
}
for (c in cars) disp[[c]] <- vapply(as.character(specs[[c]]), cell, character(1))
disp$Kategori <- specs$kategori
scroll_table(disp)
```

```{r scoring}
# ratio normalisation across cars that have a value; NA stays NA
norm_row <- function(x, dir) {
  ok <- !is.na(x)
  out <- rep(NA_real_, length(x))
  if (sum(ok) < 2) return(out)          # need >=2 cars to compare
  if (dir == "hoej") { m <- max(x[ok]);  if (m == 0) return(out); out[ok] <- x[ok] / m }
  else               { mn <- min(x[ok]); if (any(x[ok] == 0)) return(out); out[ok] <- mn / x[ok] }
  out
}

scored <- which(specs$kategori != "info" & specs$retning %in% c("hoej", "lav"))
scoremat <- t(vapply(scored,
                     function(i) norm_row(valmat[i, ], specs$retning[i]),
                     numeric(length(cars))))
rownames(scoremat) <- specs$parameter[scored]
colnames(scoremat) <- cars

keeprow  <- rowSums(!is.na(scoremat)) >= 2
scoremat <- scoremat[keeprow, , drop = FALSE]
sc_kat   <- specs$kategori[scored][keeprow]
dropped  <- specs$parameter[scored][!keeprow]

# category score per car = mean of mapped parameter scores (NA-aware)
cats   <- w$kategori
catmat <- matrix(NA_real_, nrow = length(cats), ncol = length(cars),
                 dimnames = list(cats, cars))
for (k in seq_along(cats)) {
  rows_k <- which(vapply(strsplit(sc_kat, ";"),
                         function(v) cats[k] %in% trimws(v), logical(1)))
  if (length(rows_k) == 0) next
  catmat[k, ] <- apply(scoremat[rows_k, , drop = FALSE], 2,
                       function(col) if (all(is.na(col))) NA_real_ else mean(col, na.rm = TRUE))
}

present <- which(rowSums(!is.na(catmat)) > 0)

# per-car weighted index, renormalised by the weight of categories the car has
index <- vapply(seq_along(cars), function(j) {
  v <- catmat[present, j]; ww <- w$vaegt[present]; keep <- !is.na(v)
  if (!any(keep)) return(NA_real_)
  100 * sum(v[keep] * ww[keep]) / sum(ww[keep])
}, numeric(1))
names(index) <- cars
```

## Prioriteter og vægte

```{r weights, results='asis'}
wt <- w[order(w$prioritet), ]
wt$bruges <- ifelse(wt$kategori %in% w$kategori[present], "ja", "&mdash;")
wt <- data.frame(Prioritet = wt$prioritet, Kategori = wt$label,
                 Vægt = wt$vaegt, `Har data` = wt$bruges, check.names = FALSE)
scroll_table(wt)
```

`r if (length(dropped)) sprintf("Udeladt (under to biler har værdi): **%s**.", paste(dropped, collapse=", "))`

## Kategoriscorer (0–100)

```{r cattable, results='asis'}
catpct <- catmat[present, , drop = FALSE]
catdf  <- data.frame(Kategori = w$label[present], Vægt = w$vaegt[present],
                     check.names = FALSE, stringsAsFactors = FALSE)
for (c in cars) catdf[[c]] <- fmt(round(100 * catpct[, c]))
scroll_table(catdf)
```

## Slutresultat

```{r ranking, results='asis'}
daekning <- colSums(!is.na(catmat[present, , drop = FALSE]))
# mark cars without Euro NCAP with a footnote symbol (same test as the footnote)
ncap_vals <- suppressWarnings(as.numeric(as.character(
  unlist(specs[specs$parameter == "NCAP_stjerner", cars]))))
mark <- ifelse(is.na(ncap_vals), "<sup>†</sup>", "")
rank_df <- data.frame(Bil = paste0(cars, mark), Indeks = index,
                      Daekning = sprintf("%d/%d", daekning, length(present)),
                      stringsAsFactors = FALSE)
rank_df <- rank_df[order(-rank_df$Indeks), ]
rank_df <- data.frame(Placering = seq_len(nrow(rank_df)), Bil = rank_df$Bil,
                      Indeks = fmt(round(rank_df$Indeks, 1)),
                      `Datadækning` = rank_df$Daekning, check.names = FALSE)
scroll_table(rank_df)
```

*Datadækning* = antal vægtede kategorier bilen har data for (her højst 3).

```{r ncap-note, results='asis'}
ncap_vals <- suppressWarnings(as.numeric(as.character(
  unlist(specs[specs$parameter == "NCAP_stjerner", cars]))))
nostar <- cars[is.na(ncap_vals)]
if (length(nostar))
  cat(sprintf(paste0("† **Fodnote (Euro NCAP):** %s er endnu ikke Euro NCAP-",
    "testede og scorer derfor *ikke* på personsikkerhed (datadækning 2/3). ",
    "Da manglende data ikke straffes, løfter det dem relativt i indekset — ",
    "de kan falde, når testresultater foreligger.\n"),
    paste(gsub("_", " ", nostar), collapse = ", ")))
```

```{r barplot, fig.width=9, fig.height=6}
o  <- order(index)
op <- par(mar = c(4, 13, 2, 2))
bp <- barplot(index[o], names.arg = cars[o], horiz = TRUE, las = 1,
              col = "#3a7ca5", xlim = c(0, 100), cex.names = 0.85,
              xlab = "Vægtet indeks (0–100)", main = "Sammenligning af små elbiler")
text(index[o], bp, labels = round(index[o], 1), pos = 4, xpd = NA, cex = 0.8)
par(op)
```

## Hvem vinder hver kategori

```{r winners, results='asis'}
winner <- apply(catmat[present, , drop = FALSE], 1, function(r)
  if (all(is.na(r))) "&mdash;" else paste(cars[which(r == max(r, na.rm = TRUE))], collapse = ", "))
win_df <- data.frame(Kategori = w$label[present], Vægt = w$vaegt[present],
                     Vinder = winner, check.names = FALSE)
scroll_table(win_df)
```

## Sådan opdaterer du

- **Ny værdi:** ret tallet i `r SPECS` og knit igen.
- **Ny bil:** tilføj en kolonne i `r SPECS` med bilens navn og værdier.
- **Ny parameter:** tilføj en række; sæt `kategori` (eller `info`) og `retning`.
- **Anden vægtning:** ret `vaegt` i `r VAEGTE`.

Knit fra R: `rmarkdown::render("smaa_elbiler.Rmd")`.

## Datagrundlag og forbehold

**Krav til feltet:** fabriksnye små elbiler (A/B-segment), automatgear, billig
anskaffelse — samt de tre need-to-have krav: **varmepumpe**, **forkonditionering
af batteri** og **5 døre**.

**Valgt variant pr. bil** = den billigste, der opfylder alle tre krav. To biler
kræver tilkøb/højere trim for at komme i mål, og prisen er justeret derefter:

| Bil | Variant | Note til prisen |
| :-- | :-- | :-- |
| Hyundai Inster | Essential + Vinterpakke | 174.995 + 6.995 (varmepumpe + batterivarmer) |
| VW ID. Polo | Life 37 kWh + varmepumpe | 204.995 + 7.995 (basis *Trend* har den ikke) |

**Udelukket af de tre krav** (var med i tidligere version):

| Bil | Årsag |
| :-- | :-- |
| Citroën ë-C3 · ë-C3 Aircross | Ingen varmepumpe — findes ikke, heller ikke som tilkøb |
| Fiat Grande Panda · Opel Frontera | Samme Stellantis *Smart Car*-platform, ingen varmepumpe |
| BYD Dolphin Surf | Ingen varmepumpe, kan ikke tilkøbes |
| Dacia Spring · Leapmotor T03 | Ingen varmepumpe/forkonditionering (budget-mikrobiler) |
| Fiat 500e | Kun 3-dørs (3+1 har blot en lille halv bagdør) |
| Peugeot e-208 · Opel Corsa Electric | Varmepumpe ja, men e-CMP-platformen har ikke reel batteri-forkonditionering (Stellantis har først indført det på de nyere STLA-modeller) |

**Kandidater der endnu ikke er med:** Škoda Epiq, Cupra Raval og Volvo EX30
opfylder formentlig kravene, men er så nye, at pris/udstyr/NCAP ikke kunne
verificeres tilstrækkeligt — og de billigste varianter ligger over feltets
prisniveau (Epiq reelt fra 244.995, EX30 kræver Extended Range for varmepumpe).

**Scorede parametre:** *Økonomi* = **totaløkonomi (TCO)** med tre lige-vægtede
lav-parametre: anskaffelsespris + 4-års værditab (kr) + 4-års energi (kr).
*Driftsikkerhed* = nybilsgaranti i år (høj). *Personsikkerhed* = Euro
NCAP-stjerner (høj). Øvrige rækker (energiforbrug, rækkevidde, batteri, effekt,
bagagerum, NCAP-delscorer, garanti-km/-batteri, mærke, værditab-%) er `info`.

**Værditab (TCO).** `Vaerditab_4aar = Pris × (1−(1−r)⁴)`, hvor `r` er mærkets
**el-specifikke, mileage-justerede** afskrivning/år fra `depreciation_by_fueltype.csv`
(genereret af `depreciation_by_fueltype.R` fra bilbasen-data — `analyze_depreciation.Rmd`
er urørt). Raterne er empirisk-Bayes-krympet efter regressionens standardfejl, så
usikre mærke-estimater trækkes mod gennemsnittet. Energiudgift = 60.000 km ×
Wh/km × 2,75 kr/kWh. Antagelser (4 år, 15.000 km/år, elpris) ændres i `tco`-chunken.
**MG og Suzuki** mangler el-brugtmarked → værditab `—` (scorer kun på pris+energi).
EV-afskrivning hviler på et kortere, mere usikkert brugtmarked end benzin.

**Kilder.** Tekniske specs (forbrug Wh/km, rækkevidde WLTP, batteri, effekt,
bagagerum) fra [EV-Database](https://ev-database.org); priser/garanti fra danske
importørsider; NCAP fra [Euro NCAP](https://www.euroncap.com).

**Forbehold:**

- **Sammenligning med brændstof-tabellen:** begge bruger samme model og vægte,
  men økonomi måles forskelligt (Wh/km vs. km/l), så *kategori*-scorerne er
  internt sammenlignelige, mens absolutte energital ikke kan stilles 1:1.
  Anskaffelsespris *kan* sammenlignes direkte.
- **Garanti** = den maksimale dækning, bilen kan opnå. Da vi under alle
  omstændigheder overholder serviceintervallerne, skelnes der **ikke** mellem
  service-aktiveret og service-uafhængig garanti — begge tæller fuldt. Det løfter
  bl.a. Toyota Urban Cruiser til 10 år/185.000 km (Relax). Batterigaranti er info.
- **Ikke Euro NCAP-testede:** Kia EV2, VW ID. Polo, Suzuki e-Vitara og Toyota
  Urban Cruiser → `—`; de scorer ikke på personsikkerhed (se fodnoten ved
  slutresultatet). NCAP-delscorer findes kun for MG4, Inster og Renault 5.
- **Data der bør efterprøves hos forhandler/producent** (bilmo.dk er brugt til at
  *opdage* modeller, ikke som kilde): rækkevidde for MG4 Comfort 41,9 kWh er et
  estimat; effekt for Kia EV2 mangler; Nissan Micra og Renault 4 er 4★ uden
  offentliggjorte delscorer. Priser er startpriser for den valgte variant og
  ændrer sig hurtigt i dette segment.
- **Værditab:** Suzuki og MG mangler el-brugtmarked → værditab `—`, hvilket
  *hjælper* dem, da de slipper for afskrivningstrækket.
```
