---
title: "Bilsammenligning — vægtet pointmodel"
subtitle: "Skalerer til vilkårligt mange biler"
date: "`r format(Sys.Date(), '%d %B %Y')`"
output:
  html_document:
    theme: flatly
    toc: true
    toc_float: true
---

```{css, echo=FALSE}
/* wide tables (many cars) scroll horizontally instead of overflowing */
.main-container { max-width: 1200px; }
table.compare { display: block; overflow-x: auto; white-space: nowrap;
                border-collapse: collapse; }
table.compare th, table.compare td { padding: 4px 10px; border-bottom: 1px solid #ddd;
                text-align: right; }
table.compare th:first-child, table.compare td:first-child { text-align: left;
                position: sticky; left: 0; background: #fff; font-weight: 600; }
table.compare thead th { border-bottom: 2px solid #999; }
```

```{r setup, include=FALSE}
knitr::opts_chunk$set(echo = FALSE, warning = FALSE, message = FALSE,
                      fig.align = "center")
# keep Danish characters (æ, ø, å) intact when rendering
suppressWarnings(Sys.setlocale("LC_CTYPE", "en_US.UTF-8"))
SPECS  <- "store_biler_specs.csv"
VAEGTE <- "store_biler_vaegte.csv"
FUELGROUP <- "el"   # værditab-opslag: "benzin" eller "el"

# Danish number formatting; NA -> em dash
fmt <- function(x) {
  vapply(x, function(v) {
    if (is.na(v)) return("&mdash;")
    if (v == round(v)) formatC(v, format = "d", big.mark = ".")
    else formatC(v, format = "f", digits = 1, big.mark = ".", decimal.mark = ",")
  }, character(1))
}
# render a data.frame as a horizontally scrollable HTML table
scroll_table <- function(df) {
  knitr::kable(df, format = "html", row.names = FALSE,
               table.attr = 'class="compare"', escape = FALSE)
}
```

## Sådan virker modellen

Det gamle værktøj gav point parvist (én bil +, én bil −) og kunne kun håndtere
to biler. Denne model er **absolut og vægtet**, så den skalerer til vilkårligt
mange biler — brede tabeller kan scrolles vandret.

1. **Data** ligger i `r SPECS` — én række pr. parameter, én kolonne pr. bil.
   Tilføj en bil = tilføj en kolonne; tilføj en parameter = tilføj en række.
2. Hver parameter har en **`kategori`** (én af de 8 prioriteter, eller `info` =
   vises men tæller ikke med) og en **`retning`** (`hoej` = højere er bedst,
   `lav` = lavere er bedst). En parameter kan tilhøre flere kategorier adskilt
   med `;`.
3. **Normalisering pr. parameter (ratio-skala).** Den bedste bil får 1,0 og de
   øvrige proportionalt: for `hoej` er score $x/\max(x)$, for `lav` er
   $\min(x)/x$. Marginens størrelse bevares.
4. **Robust over for huller.** Mangler en bil en værdi, springes den over for
   netop den parameter; en parameter scorer, så længe mindst to biler har data.
   Hver bils slutindeks normaliseres med vægten af de kategorier, bilen *har*
   data for — så manglende felter hverken straffer eller belønner kunstigt.
5. **Kategoriscore** = gennemsnit af parameter-scorerne i kategorien.
   **Slutindeks** = vægtet gennemsnit (vægte i `r VAEGTE`), skaleret 0–100.

```{r load}
specs <- read.csv(SPECS, stringsAsFactors = FALSE, fileEncoding = "UTF-8",
                  check.names = FALSE)
w     <- read.csv(VAEGTE, stringsAsFactors = FALSE, fileEncoding = "UTF-8")

meta <- c("parameter", "kategori", "retning", "enhed")
cars <- setdiff(names(specs), meta)

valmat <- sapply(cars, function(c) suppressWarnings(as.numeric(specs[[c]])))
rownames(valmat) <- specs$parameter
```

```{r tco}
# --- Totaløkonomi (TCO): fold fueltype-specifik værditab ind i økonomi ---
# Værditab-rater fra depreciation_by_fueltype.csv (genereret af
# depreciation_by_fueltype.R; analyze_depreciation.Rmd røres ikke).
HOLD <- 4; KM_TOTAL <- 60000          # ejerperiode 4 år, 15.000 km/år
BENZIN_KR_L <- 13.5; EL_KR_KWH <- 2.75
dep <- read.csv("depreciation_by_fueltype.csv", stringsAsFactors = FALSE,
                fileEncoding = "UTF-8")
dep <- dep[dep$grp == FUELGROUP, ]
maerke  <- as.character(unlist(specs[specs$parameter == "Maerke", cars]))
deprate <- setNames(dep$dep_adj_shrunk_pct[match(maerke, dep$brand)], cars)  # %/år

price_row <- intersect(c("Pris", "Basispris"), rownames(valmat))[1]
vaerditab <- round(valmat[price_row, ] * (1 - (1 - deprate / 100)^HOLD))

fuel_row <- intersect(c("Forbrug", "Energiforbrug"), rownames(valmat))[1]
if (FUELGROUP == "benzin") {
  drift <- round(KM_TOTAL / valmat[fuel_row, ] * BENZIN_KR_L)
} else {
  whkm  <- if (!is.na(fuel_row)) valmat[fuel_row, ]
           else valmat["Batteri_kWh", ] * 1000 / valmat["Raekkevidde", ]
  drift <- round(KM_TOTAL * whkm / 1000 * EL_KR_KWH)
}
if (!is.na(fuel_row)) specs$kategori[specs$parameter == fuel_row] <- "info"

addrow <- function(name, kat, ret, enhed, vals) {
  i <- nrow(specs) + 1; specs[i, ] <<- NA
  specs$parameter[i] <<- name; specs$kategori[i] <<- kat
  specs$retning[i]   <<- ret;  specs$enhed[i] <<- enhed
  for (c in cars) specs[i, c] <<- as.character(vals[[c]])
}
addrow("Vaerditab_pct_aar", "info",     "lav", "pct", deprate)
addrow("Vaerditab_4aar",    "oekonomi", "lav", "kr",  vaerditab)
addrow("Drift_4aar",        "oekonomi", "lav", "kr",  drift)
valmat <- sapply(cars, function(c) suppressWarnings(as.numeric(specs[[c]])))
rownames(valmat) <- specs$parameter
```

## Specifikationer (rådata)

Vandret scroll viser alle biler. `—` = ukendt/ikke udfyldt.

```{r spectable, results='asis'}
disp <- data.frame(Parameter = specs$parameter, Enhed = specs$enhed,
                   check.names = FALSE, stringsAsFactors = FALSE)
# numbers formatted; free text (e.g. "ubegrænset") shown as-is; blanks as dash
cell <- function(s) {
  if (is.na(s) || s == "NA" || s == "") return("&mdash;")
  n <- suppressWarnings(as.numeric(s))
  if (is.na(n)) return(s)
  fmt(n)
}
for (c in cars) disp[[c]] <- vapply(as.character(specs[[c]]), cell, character(1))
disp$Kategori <- specs$kategori
scroll_table(disp)
```

```{r scoring}
# ratio normalisation across cars that have a value; NA stays NA
norm_row <- function(x, dir) {
  ok <- !is.na(x)
  out <- rep(NA_real_, length(x))
  if (sum(ok) < 2) return(out)          # need >=2 cars to compare
  if (dir == "hoej") { m <- max(x[ok]);  if (m == 0) return(out); out[ok] <- x[ok] / m }
  else               { mn <- min(x[ok]); if (any(x[ok] == 0)) return(out); out[ok] <- mn / x[ok] }
  out
}

scored <- which(specs$kategori != "info" & specs$retning %in% c("hoej", "lav"))
scoremat <- t(vapply(scored,
                     function(i) norm_row(valmat[i, ], specs$retning[i]),
                     numeric(length(cars))))
rownames(scoremat) <- specs$parameter[scored]
colnames(scoremat) <- cars

keeprow  <- rowSums(!is.na(scoremat)) >= 2
scoremat <- scoremat[keeprow, , drop = FALSE]
sc_kat   <- specs$kategori[scored][keeprow]
dropped  <- specs$parameter[scored][!keeprow]

# category score per car = mean of mapped parameter scores (NA-aware)
cats   <- w$kategori
catmat <- matrix(NA_real_, nrow = length(cats), ncol = length(cars),
                 dimnames = list(cats, cars))
for (k in seq_along(cats)) {
  rows_k <- which(vapply(strsplit(sc_kat, ";"),
                         function(v) cats[k] %in% trimws(v), logical(1)))
  if (length(rows_k) == 0) next
  catmat[k, ] <- apply(scoremat[rows_k, , drop = FALSE], 2,
                       function(col) if (all(is.na(col))) NA_real_ else mean(col, na.rm = TRUE))
}

present <- which(rowSums(!is.na(catmat)) > 0)

# per-car weighted index, renormalised by the weight of categories the car has
index <- vapply(seq_along(cars), function(j) {
  v <- catmat[present, j]; ww <- w$vaegt[present]; keep <- !is.na(v)
  if (!any(keep)) return(NA_real_)
  100 * sum(v[keep] * ww[keep]) / sum(ww[keep])
}, numeric(1))
names(index) <- cars
```

## Prioriteter og vægte

```{r weights, results='asis'}
wt <- w[order(w$prioritet), ]
wt$bruges <- ifelse(wt$kategori %in% w$kategori[present], "ja", "&mdash;")
wt <- data.frame(Prioritet = wt$prioritet, Kategori = wt$label,
                 Vægt = wt$vaegt, `Har data` = wt$bruges, check.names = FALSE)
scroll_table(wt)
```

`r if (length(dropped)) sprintf("Udeladt (under to biler har værdi): **%s**.", paste(dropped, collapse=", "))`

## Kategoriscorer (0–100)

Hvor godt hver bil klarer hver prioritet, før vægtning.

```{r cattable, results='asis'}
catpct <- catmat[present, , drop = FALSE]
catdf  <- data.frame(Kategori = w$label[present], Vægt = w$vaegt[present],
                     check.names = FALSE, stringsAsFactors = FALSE)
for (c in cars) catdf[[c]] <- fmt(round(100 * catpct[, c]))
scroll_table(catdf)
```

## Slutresultat

```{r ranking, results='asis'}
# data coverage: how many of the weighted categories each car is scored on
daekning <- colSums(!is.na(catmat[present, , drop = FALSE]))
# mark cars without Euro NCAP with a footnote symbol (same test as the footnote)
ncap_vals <- suppressWarnings(as.numeric(as.character(
  unlist(specs[specs$parameter == "NCAP_stjerner", cars]))))
mark <- ifelse(is.na(ncap_vals), "<sup>†</sup>", "")
rank_df <- data.frame(Bil = paste0(cars, mark), Indeks = index,
                      Daekning = sprintf("%d/%d", daekning, length(present)),
                      stringsAsFactors = FALSE)
rank_df <- rank_df[order(-rank_df$Indeks), ]
rank_df <- data.frame(Placering = seq_len(nrow(rank_df)), Bil = rank_df$Bil,
                      Indeks = fmt(round(rank_df$Indeks, 1)),
                      `Datadækning` = rank_df$Daekning, check.names = FALSE)
scroll_table(rank_df)
```

*Datadækning* = antal vægtede kategorier bilen har data for. Lavere dækning betyder,
at indekset hviler på færre prioriteter — biler uden NCAP-test mangler fx
personsikkerhed (vægt 7) og ville typisk rykke op, når data tilføjes.

```{r ncap-note, results='asis'}
nostar <- cars[is.na(ncap_vals)]
if (length(nostar))
  cat(sprintf(paste0("† **Fodnote (Euro NCAP):** %s er endnu ikke Euro NCAP-",
    "testede og scorer derfor *ikke* på personsikkerhed (prioritet 2, vægt 7). ",
    "Da manglende data ikke straffes, løfter det dem mærkbart i indekset — ",
    "de kan falde, når testresultater foreligger.\n"),
    paste(gsub("_", " ", nostar), collapse = ", ")))
```

```{r barplot, fig.width=9, fig.height=6}
o  <- order(index)
op <- par(mar = c(4, 13, 2, 2))
bp <- barplot(index[o], names.arg = cars[o], horiz = TRUE, las = 1,
              col = "steelblue", xlim = c(0, 100), cex.names = 0.85,
              xlab = "Vægtet indeks (0–100)", main = "Samlet bilsammenligning")
text(index[o], bp, labels = round(index[o], 1), pos = 4, xpd = NA, cex = 0.8)
par(op)
```

## Hvem vinder hver kategori

```{r winners, results='asis'}
winner <- apply(catmat[present, , drop = FALSE], 1, function(r)
  if (all(is.na(r))) "&mdash;" else paste(cars[which(r == max(r, na.rm = TRUE))], collapse = ", "))
win_df <- data.frame(Kategori = w$label[present], Vægt = w$vaegt[present],
                     Vinder = winner, check.names = FALSE)
scroll_table(win_df)
```

## Sådan opdaterer du

- **Ny værdi:** ret tallet i `r SPECS` og knit igen.
- **Ny bil:** tilføj en kolonne i `r SPECS` med bilens navn og værdier.
- **Ny parameter:** tilføj en række; sæt `kategori` (eller `info`) og `retning`.
- **Anden vægtning:** ret `vaegt` i `r VAEGTE`.

Knit fra R: `rmarkdown::render("store_biler.Rmd")`.

## Datagrundlag og forbehold

**Kilder.** Tekniske specs (rækkevidde WLTP, batteri, DC-ladeeffekt, effekt,
drivlinje, vægt, bagagerum, akselafstand, anhængertræk, længde) er hentet fra
[EV-Database](https://ev-database.org). Priser og garanti er danske vejledende
2026-tal fra importør-/forhandlersider og fagmedier (Volkswagen.dk, Volvo, MG,
Hyundai.dk, Nissan.dk, MINI.dk, Citroën.dk, Suzuki.dk, Honda.dk, Mazda.dk,
Renault.dk, Peugeot.dk, bilmagasinet.dk, FDM m.fl.).

**Need-to-have krav (adgangsbillet, ikke point)** — samme tre som i
`smaa_elbiler`. En bil skal opfylde *alle tre* for at komme i tabellen; de står
som `info`-rækker, hvor alle biler har samme værdi:

1. **Varmepumpe** — standard eller tilkøbelig
2. **Forkonditionering af batteri**
3. **5 døre**

**Valgte varianter** (billigste, der opfylder alle tre krav, under 400.000 kr.):
Suzuki e-Vitara 61 kWh 2WD · Citroën ë-C5 Aircross 73 kWh · **MG MGS5 EV Luxury
64 kWh** · Peugeot e-3008 73 kWh · Hyundai Ioniq 5 84 kWh RWD · Nissan Ariya
87 kWh 2WD · Renault Scénic E-Tech 220 LR · MINI Countryman E · **VW ID.4 Pro +
varmepumpe** · **Subaru Uncharted Touring AWD** · Subaru E-Outback · Volvo EX40
Single Motor ER Ultra Excess · Škoda Enyaq 85x Selection.

**Ændringer ved opdateringen (august 2026):**

| Ændring | Bil | Årsag |
| :-- | :-- | :-- |
| **Fjernet** | Honda e:Ny1 | Ingen varmepumpe — Honda har bevidst udeladt den |
| **Fjernet** | Mazda MX-30 | El-versionen er **udgået** i DK; kun plug-in hybrid sælges nu |
| **Tilføjet** | Subaru Uncharted Touring AWD | Ny Subaru-elbil, 349.900 kr. — AWD, 211 mm frihøjde og 1.500 kg træk, altså direkte sammenlignelig med E-Outback, men 20.000 kr. billigere |
| **Dyrere variant** | MG MGS5 | Varmepumpe fås **kun** i Luxury 64 kWh → prisen går fra 199.999 til 269.999 kr. |
| **Tillæg** | VW ID.4 Pro | Varmepumpe er tilvalg på den billigste variant → 339.995 + ca. 8.000 kr. |
| **Prisfald** | Hyundai Ioniq 5 · Renault Scénic · Peugeot e-3008 · Nissan Ariya | Fx Scénic 374.990 → 299.990 kr. |

**Kandidater der ikke er vurderet endnu:** Škoda Elroq, Kia EV3/EV5/EV6, Toyota
bZ4X, Nissan Leaf, Ford Explorer/Capri og VW ID. Cross ligger alle i
prisintervallet og bør tjekkes mod de tre krav i en senere runde.

**Forbehold:**

- **Økonomi = totaløkonomi (TCO)** med tre lige-vægtede lav-parametre:
  basispris + 4-års værditab (kr) + 4-års energi (kr). Værditab =
  `Pris × (1−(1−r)⁴)` med mærkets **el-specifikke, mileage-justerede** afskrivning
  `r` fra `depreciation_by_fueltype.csv` (genereret af `depreciation_by_fueltype.R`;
  `analyze_depreciation.Rmd` urørt), empirisk-Bayes-krympet efter standardfejl.
  Energi = 60.000 km × Wh/km × 2,75 kr/kWh, hvor **Wh/km er afledt af
  batteri ÷ rækkevidde** (ingen forbrugsrække her) — et estimat. Konstanter ændres
  i `tco`-chunken. **Subaru og Suzuki** (for få brugte el-eksemplarer) samt **MG**
  mangler værditab → `—`; bemærk at det *hjælper* dem, da de slipper for et
  afskrivningstræk. EV-afskrivning er desuden mere usikker (kort brugtmarked).
- **Ratio-skalaen** antager, at størrelsesforholdet er meningsfuldt (pris, mål,
  effekt, garanti). En parameter scorer kun, når mindst to biler har værdi;
  manglende felter (`—`) håndteres pr. bil (se *Datadækning*).
- **Garanti** = den maksimale dækning *uden tilkøb*. Da serviceintervallerne
  under alle omstændigheder overholdes, skelnes der ikke mellem service-aktiveret
  og service-uafhængig garanti — samme princip som i små-bil-rapporterne, så
  tallene er sammenlignelige på tværs. Bil-garanti: Subaru 10 år/200.000 km;
  Stellantis (Citroën/Peugeot) og Honda 8 år/160.000 km (service-aktiveret);
  VW/Volvo/Škoda/Hyundai/Renault 5 år på el; MG 7 år; Suzuki/Mazda 6 år; Nissan
  3 år; MINI 2 år (forlængelse kun mod betaling). Batterigaranti typisk 8 år
  (Subaru 10, MG 7). Garanti-km vises men scores ikke (flere har ubegrænset km).
- **Personsikkerhed** scores på Euro NCAP-stjerner. Suzuki e-Vitara, Citroën ë-C5
  Aircross, MG MGS5 og Subaru Uncharted er endnu ikke Euro NCAP-testede → `—`
  (se fodnoten ved slutresultatet). NCAP-delscorer vises kun for E-Outback og Enyaq.
- **Data der bør efterprøves hos forhandler/producent:** varmepumpen på **MINI
  Countryman E** indgår i en tilvalgspakke, men prisen kunne ikke verificeres og
  er *ikke* lagt oveni; **VW ID.4**s varmepumpe-tillæg (~8.000 kr.) er et estimat;
  **Subaru Uncharted**s garanti er antaget identisk med E-Outbacks 10 år/200.000 km.
  **Nissan Ariya** har forkonditionering, men **kun manuelt aktiveret** — den
  forbereder ikke selv batteriet til hurtigladning i kulde.
- **Frihøjde** kendes kun for de to Subaru'er og Enyaq; **dækside** kun for
  E-Outback og Enyaq → kun de biler scores på fartbump.
  **Forhandler i nærområdet** mangler for alle (udfyld km, så aktiveres
  prioritet 7).
- **Drivlinje:** kun Subaru E-Outback, Subaru Uncharted Touring og Škoda Enyaq 85x
  er AWD i de valgte trim. Flere mærker (MINI SE ALL4, Nissan e-4ORCE, Suzuki
  AllGrip) fås med AWD som dyrere variant.
```
